臺灣板橋地方法院刑事判決　　　　　　　95年度訴字第1575號
公　訴　人　臺灣板橋地方法院檢察署檢察官
被　　　告　庚○○
　　　　　　子○
上二人共同
選任辯護人　陳明暉　律師
被　　　告　己○○
　　　　　　　　　　　之3號
　　　　　　丙○○
　　　　　　　　　　　巷2之5.
　　　　　　　　　　　樓
　　　　　　辛○○
　　　　　　　　　　　巷4號9.
 　　　　　 戊○○原名陳昌.
上列被告等因偽造文書等案件，經檢察官提起公訴（94年度偵字
第20950 號），本院判決如下：
    主  文
庚○○行使變造私文書，足以生損害於公眾及他人，處有期徒刑
拾月，減為有期徒刑伍月，如易科罰金以銀元佰元折算壹日，
扣案之「寶纈禪寺93年第1 次會議」會議紀錄之「打字正本」中
八、討論事項：1.說明欄之「往後管理人職位一律由上泰下安法
師子孫擔任」及4.說明欄之「但若其不配合管理人之管理法規即
立刻撤換其職」均沒收。
己○○、丙○○、辛○○、戊○○、子○均無罪。
    事  實
一、庚○○明知其與甲○○（現為台北縣五股鄉○○路○ 段43號
    「寶纈禪寺」之住持，法號：釋真璉法師，「寶纈禪寺」之
    開山法師為俗名陳源茂之泰安法師）、己○○（泰安法師之
    男）、丙○○（寶纈禪寺之開山助理）、戊○○（原名陳
    昌爐，泰安法師之次男）、子○（庚○○之秘書）及辛○○
    （庚○○之女）6 人，於民國（下同）93年11月12日下午，
    一同在台北市○○街99巷2 之3 號「寶纈堂」內，舉行「寶
    纈禪寺93年第1 次會議」，且該次會議經全體討論通過由丙○○、庚○○及己○○3 人所提案有關寶纈禪寺「擬選定管
    理人繼任（即「寶纈禪寺93年第1 次會議」會議紀錄手稿正
    本中八、討論事項：1.之說明欄項下）」、「由庚○○接任
    管理人，往後寺廟若有適當之出家尼姑來擔任時，須由長老
    丙○○、陳昌爐（後改名戊○○）、庚○○認定核可時，庚○○應將管理人職位交出，若無適當出家尼姑時，亦由上泰
    下安法師子孫擔任管理人（即「寶纈禪寺93年第1 次會議」
    會議紀錄手稿正本中八、討論事項：4.之說明欄項下；惟上
    開選任庚○○擔任管理人之會議，後經甲○○訴由臺灣士林
    地方法院於95年3 月7 日，以94年度訴字第792 號判決確認
    該次會議選任庚○○擔任管理人無效在案，再經臺灣高等法
    院於96年4 月30日，以95年度上字第324 號判決駁回庚○○
    之上訴在案）選任無效在案）」及「住持仍由甲○○擔任（
    即「寶纈禪寺93年第1 次會議」會議紀錄手稿正本中八、討
    論事項：6.之說明欄項下）」等3 項決議，並由子○當場謄
    寫製作後，再由庚○○、甲○○、陳昌衫、丙○○、戊○○
    、辛○○及子○7 人分別在其內「出席人員」及「散會」處
    項下各親自簽名其上之「寶纈禪寺93年第1 次會議」會議紀
    錄「手稿正本」私文書乙份，嗣庚○○為保全其個人及身後
    子孫永續接任管理寶纈禪寺之權益，竟未經甲○○、陳昌衫
    、丙○○、戊○○、辛○○及子○6 人之同意，利用其將上
    開「寶纈禪寺93年第1 次會議」會議紀錄「手稿正本」送請
    年籍不詳打字人員繕打成「打字正本（即持向台北縣五股鄉
    公所申請變更「寶纈禪寺」管理人之用）」之機會，逕將上
    開「寶纈禪寺93年第1 次會議」會議紀錄「手稿正本」中八
    、討論事項：4.說明欄項下之「往後寺廟若有適當之出家尼
    姑來擔任時，須由長老丙○○、陳昌爐、庚○○認定核可時
    ，庚○○應將管理人職位交出，若無適當出家尼姑時，亦由
    上泰下安法師子孫擔任管理人」等語予以刪除，而變造為「
    往後管理人職位一律由上泰下安法師子孫擔任（即「寶纈禪
    寺93年第1 次會議」會議紀錄「打字正本」中八、討論事項
    ：1.說明欄項下；原「手稿正本」中八、討論事項：1.及4.
    兩項，經打字後合併整理為「打字正本」中八、討論事項：
    1.乙項）」，另在上開「寶纈禪寺93年第1 次會議」會議紀
    錄「手稿正本」中八、討論事項：6.說明欄項下增列「但若
    其（指甲○○）不配合管理人之管理法規即立刻撤換其職」
    等語（即「寶纈禪寺93年第1 次會議」會議紀錄「打字正本
    」中八、討論事項：4.說明欄項下；原「手稿正本」中八、
    討論事項：6.，經打字後整理為「打字正本」中八、討論事
    項：4.），而變造之，再將上開經變造後之「寶纈禪寺93年
    第1 次會議」會議紀錄「打字正本」，於93年11月29日連同
    「台北縣寺廟變動登記表」乙紙，持向台北縣五股鄉公所申
    請變更「寶纈禪寺」及其管理人「庚○○」之印鑑，以為行
    使，足生損害於甲○○、陳昌衫、丙○○、戊○○、辛○○
    及子○6 人，再經台北縣五股鄉公所轉陳台北縣政府民政局
    准予同意備查在案。
二、案經甲○○訴由台北縣政府警察局蘆洲分局報請臺灣士林地
    方法院檢察署呈請臺灣高等法院檢察署核令移轉臺灣板橋地
    方法院檢察署檢察官偵查起訴。
    理  由
壹、有罪部分（即被告庚○○行使變造私文書部分）：
一、訊據被告庚○○固坦承於上開時地與告訴人甲○○、被告己○○、被告丙○○、被告戊○○、被告子○及被告辛○○6
    人舉行「寶纈禪寺93年第1 次會議」，且該次會議經全體討
    論通過由丙○○、被告庚○○及己○○3 人所提案有關寶纈
    禪寺「擬選定管理人繼任（即「寶纈禪寺93年第1 次會議」
    會議紀錄手稿正本中八、討論事項：1.之說明欄項下）」、
    「由庚○○接任管理人，往後寺廟若有適當之出家尼姑來擔
    任時，須由長老丙○○、陳昌爐（後改名戊○○）、庚○○
    認定核可時，庚○○應將管理人職位交出，若無適當出家尼
    姑時，亦由上泰下安法師子孫擔任管理人（即「寶纈禪寺93
    年第1 次會議」會議紀錄手稿正本中八、討論事項：4.之說
    明欄項下）」及「住持仍由甲○○擔任（即「寶纈禪寺93年
    第1 次會議」會議紀錄手稿正本中八、討論事項：6.之說明
    欄項下）」等3 項決議內容，惟矢口否認上開犯行，辯稱：
    伊原欲持上開「寶纈禪寺93年第1 次會議」會議紀錄之手稿
    正本申請變更「寶纈禪寺」及其管理人「庚○○」之印鑑乙
    事，惟因當時台北縣政府民政局宗教禮俗課課員丁○○告以
    上開會議紀錄須送打字後，再持打字本申請辦理，伊才會將
    上開「寶纈禪寺93年第1 次會議」會議紀錄之手稿正本送請
    打字員繕打，並自行決定將上開「寶纈禪寺93年第1 次會議
    」會議紀錄「手稿正本」中八、討論事項：4.說明欄項下之
    「往後寺廟若有適當之出家尼姑來擔任時，須由長老丙○○
    、陳昌爐、庚○○認定核可時，庚○○應將管理人職位交出
    ，若無適當出家尼姑時，亦由上泰下安法師子孫擔任管理人
    」等語予以刪除，而修改為「往後管理人職位一律由上泰下
    安法師子孫擔任（即「寶纈禪寺93年第1 次會議」會議紀錄
    「打字正本」中八、討論事項：1.說明欄項下）」，另在上
    開「寶纈禪寺93年第1 次會議」會議紀錄「手稿正本」中八
    、討論事項：6.說明欄項下增列「但若其（指甲○○）不配
    合管理人之管理法規即立刻撤換其職（即「寶纈禪寺93年第
    1 次會議」會議紀錄「打字正本」中八、討論事項：4.說明
    欄項下）」等語，伊並未變造上開「寶纈禪寺93年第1 次會
    議」會議紀錄「打字正本」之內容，亦未持以行使云云。經
    查：
  (一)被告庚○○於上開時地與告訴人甲○○、被告己○○、被告
    丙○○、被告戊○○、被告子○及被告辛○○6 人舉行「寶
    纈禪寺93年第1 次會議」，且該次會議經全體討論通過由丙○○、被告庚○○及己○○3 人所提案有關寶纈禪寺「擬選
    定管理人繼任（即「寶纈禪寺93年第1 次會議」會議紀錄手
    稿正本中八、討論事項：1.之說明欄項下）」、「由庚○○
    接任管理人，往後寺廟若有適當之出家尼姑來擔任時，須由
    長老丙○○、陳昌爐（後改名戊○○）、庚○○認定核可時
    ，庚○○應將管理人職位交出，若無適當出家尼姑時，亦由
    上泰下安法師子孫擔任管理人（即「寶纈禪寺93年第1 次會
    議」會議紀錄手稿正本中八、討論事項：4.之說明欄項下）
    」及「住持仍由甲○○擔任（即「寶纈禪寺93年第1 次會議
    」會議紀錄手稿正本中八、討論事項：6.之說明欄項下）」
    等3 項決議內容乙情，業據被告庚○○於本院審理時供承明
    確，並核與被告陳昌衫、丙○○、戊○○、子○、辛○○5
    人於本院審理時供述之情節（見本院卷96年11月8 日審判筆
    錄第16至39頁），均相符合，復有被告庚○○所提出，業經
    被告庚○○本人、被告陳昌衫、丙○○、戊○○、子○、辛○○及告訴人甲○○7 人分別在「出席人員」處及「散會處
    」項下親自簽名其上之上開「寶纈禪寺93年第1 次會議」會
    議紀錄手稿正本乙份（至於告訴人甲○○否認當時有召集上
    開「寶纈禪寺93年第1 次會議」，且上開「寶纈禪寺93年第
    1 次會議」會議紀錄手稿正本之內容亦屬不實云云，均詳後
    述），在卷可稽，已堪認定。
  (二)又被告庚○○於上開會議後，原欲依上開「寶纈禪寺93年第
    1 次會議」會議紀錄手稿正本中八、討論事項：9.說明欄項
    下「為求事務辦理迅速，其相關事務事宜及個人印章，全部
    委由庚○○全權辦理」所載，逕持上開「寶纈禪寺93年第1
    次會議」會議紀錄手稿正本乙份，向台北縣政府民政局申請
    變更「寶纈禪寺」及其管理人「庚○○」之印鑑時，因當時
    台北縣政府民政局風俗管理課課員丁○○告以上開「寶纈禪
    寺93年第1 次會議」之會議紀錄，需以打字本附件再行申請
    辦理時，被告庚○○竟為保全其個人及身後子孫永續接任管
    理寶纈禪寺之權益，未經告訴人甲○○及被告陳昌衫、丙○○、戊○○、辛○○及子○6 人之同意，利用其將上開「寶
    纈禪寺93年第1 次會議」會議紀錄「手稿正本」送請年籍不
    詳打字人員繕打成「打字正本」之機會，逕將上開「寶纈禪
    寺93年第1 次會議」會議紀錄「手稿正本」中八、討論事項
    ：4.說明欄項下之「往後寺廟若有適當之出家尼姑來擔任時
    ，須由長老丙○○、陳昌爐、庚○○認定核可時，庚○○應
    將管理人職位交出，若無適當出家尼姑時，亦由上泰下安法
    師子孫擔任管理人」等語予以刪除，而修改為「往後管理人
    職位一律由上泰下安法師子孫擔任（即「寶纈禪寺93年第1
    次會議」會議紀錄「打字正本」中八、討論事項：1.說明欄
    項下；原「手稿正本」中八、討論事項：1.及4.兩項，經打
    字後合併整理為「打字正本」中八、討論事項：1.乙項）」
    ，另在上開「寶纈禪寺93年第1 次會議」會議紀錄「手稿正
    本」中八、討論事項：6.說明欄項下增列「但若其（指甲○○）不配合管理人之管理法規即立刻撤換其職」等語（即「
    寶纈禪寺93年第1 次會議」會議紀錄「打字正本」中八、討
    論事項：4.說明欄項下；原「手稿正本」中八、討論事項：
    6.，經打字後整理為「打字正本」中八、討論事項：4.），
    再將上開「寶纈禪寺93年第1 次會議」會議紀錄「打字正本
    」，於93年11月29日連同「台北縣寺廟變動登記表」乙紙，
    持向台北縣五股鄉公所申請變更「寶纈禪寺」及其管理人「
    庚○○」之印鑑，以為行使，再經台北縣五股鄉公所轉陳台
    北縣政府民政局准予同意備查在案等情，亦據被告庚○○於
    本院審理時供承屬實，不僅核與證人丁○○於本院審理時證
    稱：「（在這之前在何處工作？）台北縣政府民政局宗教禮
    俗課課員」、「（宗教禮俗課的工作內容？）宗教團體的輔
    導、設立、變更及其他交辦事項」、「（你有無見過在場的
    庚○○？）有」、「（在何時見過？）我還在縣政府時有見
    過他」、「（當時為何會見到他？）他要來申請寺廟變更登
    記的事情」、「（你是否記得變更登記何事？）管理人變更
    」、「（你印象中與庚○○見過幾次面？）有幾次，次數不
    記得」、「（庚○○來找你時，你有無給庚○○什麼意見或
    是什麼內容？）我告訴他一些有關寺廟變更登記管理人的相
    關法令規定」、「（庚○○找你時，有無拿什麼資料給你看
    ？）會議記錄的草稿」、「（什麼是草稿？）上面是用手寫
    的，沒有正式公文程序，因為他的案子要先送鄉公所再轉送
    縣政府」、「（當時你有無給他什麼建議？）實際上我不是
    很記得，但是我有請他依相關的程序辦理，寺廟在申請一些
    文件的時候，有範例手冊，我跟他講解裡面的規定」、「（
    範例手冊裡面的內容為何？）有固定的格式及相關的規定」
    、「（你是否有建議他用範例格式來寫？）有」、「（這次
    之後，庚○○有無再來找你？）有，隔了多久我忘記了」、
    「（第二次庚○○來找你時，他有無提供什麼文件給你看？
    ）我不記得」、「（是否是不記得有無拿文件還是不記得他
    拿什麼文件給你？）我不記得他有無拿文件給我看」、「（
    第二次有無跟你談什麼事情？）應該沒有，我不記得」、「
    （第二次之後他有無再來找你？）應該有，他們有產生糾紛
    之後，雙方都有到縣政府來找我」、「（庚○○辦理變更登
    記管理人正確流程是否應向鄉公所申請？）是的，再由鄉公
    所轉送縣政府」、「（經由縣政府核定之後，你們再函知鄉
    公所發函給相關當事人？）是的」、「（被告庚○○拿出會
    議記錄的手稿之後，你要求他如何處理？）我請他依相關規
    定辦理」、「（是否就是依手稿的內容用電腦繕打會議記錄
    後，向鄉公所申請？）是的」、「（相關當事人如果未在申
    請變更登記的等文件上親自簽名者，是否須提出切結書及委
    任書以證明確實有受到委任？）我沒有特別跟庚○○這樣講
    ，我不太記得規定」、「（本件庚○○所提出的文件台北縣
    政府民政局是否有留存？）是的」、「（剛才檢察官問你，
    相關當事人如果沒有在文件上親自簽名的話，是否需要切結
    書及委任書，以證明確實有受到委任，你回答你不太記得規
    定，庚○○是否有提出類似的問題？）我不記得」、「（你
    剛才有提到庚○○提出的文件你們民政局內有留存，是由他
    直接提出給民政局還是由五股鄉公所轉送過來的？）由五股
    鄉公所轉送過來的」、「（五股鄉公所轉送的文件是原本還
    是影本？）不太記得，我也忘記規定如何」、「（留存的是
    何文件？）我沒有印象，但是庚○○送的文件我們都會留著
    」等語（見本院卷96年1 月15日審判筆錄第13頁至17頁）相
    符，亦核與被告丙○○於本院審理時供稱：「（為何打字正
    本上面的主席是甲○○，手稿正本上面的主席是丙○○，為
    何不同？）因為那時最後我講話時，我以前有中風，我都是
    委任庚○○去辦，是縣政府說主席要寫住持甲○○，不能寫
    我，所以後來打字正本才改為甲○○，我是聽庚○○講的，
    這份打字正本是庚○○去辦的，真正開會的主席是我」、「
    （既然是同一天的會議，為何會議的打字正本與手稿正本內
    容也有不一樣？）我只知道手稿正本，打字正本是庚○○去
    辦的」、「（打字正本完成之後，庚○○有無再拿給你看？
    ）有」、「（打字正本的內容，庚○○說第4 案說明項下但
    書這段話是你改的，是否正確？）這是己○○講的，不是我
    」、「（在打字正本第5 案說寺內的收入由住持及管理人共
    同管理，但第4 案說如住持不配合管理人的管理法規，立刻
    撤換其職？）打字正本是庚○○辦的，我不清楚」、「（請
    提示手稿正本第6 案說明下方，只有寫仍由甲○○連任住持
    ，並沒有若不配合管理人管理法規，立即撤換，實際上你們
    是要依手稿正本為準？）應該是以手稿正本為準，但為何不
    同這要問庚○○」等語（見本院卷96年11月8 日審判筆錄第
    18至21頁）、被告己○○於本院審理時供稱：「（當天的主
    席為誰？）好像是丙○○」、「（你知道打字正本是誰打的
    ？）不知道」、「（打字正本打完之後，庚○○有無給你看
    過？）忘記了，我有沒有看過我不知道，但後面所附簽到名
    冊上的簽名是我簽的」、「（既然是同一天的會議，為何會
    議的打字正本與手稿正本內容也有不一樣？）我不知道」、
    「（你有無參加會議的表決？）有，我有提案，庚○○說要
    恢復原來的管理人再轉給出家人，甲○○也同意這麼做。大
    家也有同意，才會簽名。我也有表示同意，算是參與表決」
    等語（見本院卷96年11月8 日審判筆錄第23至25頁）、被告
    戊○○於本院審理時供稱：「（當天的主席為誰？）丙○○
    」、「（打字正本上面的主席是甲○○，手稿正本上面的主
    席是丙○○，為何不同？）我想不起來」、「（打字正本是
    誰打的？）我開完會我就走了，我不清楚」、「（既然是同
    一天的會議，為何會議的打字正本與手稿正本內容也有不一
    樣？）開會的時候先紀錄，寫好之後，整理一下，至於打字
    正本為何與手稿正本不一樣我不清楚」、「（會議內容是否
    以手稿正本為準？）應該是以手稿正本為準」、「（打字正
    本是誰作的？）我不知道」、「（庚○○有無拿打字正本給
    你看過？）我忘記了，我相信有」等語（見本院卷96年11月
    8 日審判筆錄第27至29頁）、被告辛○○於本院審理時供稱
    ：「（這次會議何人召開？）是我父親庚○○跟我說要開會
    ，要我去參加」、「（當天的主席為誰？）丙○○」、「（
    打字正本上面的主席是甲○○，手稿正本上面的主席是丙○○，為何不同？）我不是很瞭解，我只知道開會當時是用手
    寫的，後來打字是為了要配合申請使用」、「（打字正本是
    誰打的？）我不知道」、「（後來庚○○有無讓你看過打字
    正本？）有，他有叫我簽字，因為要申請」、「（既然是同
    一天的會議，為何會議的打字正本與手稿正本內容也有不一
    樣？）沒有印象，主要都是要申請管理人的事」、「（請提
    示手稿正本第6 案說明下方，只有寫仍由甲○○連任住持，
    並沒有如打字正本第4 案若不配合管理人管理法規，立即撤
    換，為何與打字正本不同？）我不知道」、「（是否應是以
    手稿正本為準？）我不知道，這次開會的目的是要變更管理
    人，開會的時候並沒有講這段話。但我有提早離開，我不曉
    得我離開後有無這樣講」等語（見本院卷96年11月8 日審判
    筆錄第30至33頁）及被告子○於本院審理時供稱：「（這次
    會議何人召開？）庚○○通知我去的」、「（當天的主席為
    誰？）丙○○」、「（打字正本上面的主席是甲○○，手稿
    正本上面的主席是丙○○，為何不同？）是因為縣政府主辦
    的人要求，他們有一本範例要我們配合作修改，住持才能當
    會議主席」、「（打字正本是誰打的？）是送打字行」、「
    （誰送的？）庚○○」、「（既然是同一天的會議，為何會
    議的打字正本與手稿正本內容也有不一樣？）我的印象是也
    是應縣政府的主辦人員，他說同一人講的話就把他歸納在庭
    壹個人項下，不用前後都寫，跳來跳去」、「（你有無去縣
    政府？）有」、「（上開的這段話是聽縣政府主辦人員講的
    或是庚○○轉述給你聽的？）我不記得」、「（請提示手稿
    正本第6 案說明下方，只有寫仍由甲○○連任住持，並沒有
    若不配合管理人管理法規，立即撤換，為何與打字正本不同
    ？）我不清楚。打字正本不是我處理的」、「（當天討論時
    ，有無決議打字正本上的上開但書這段話？）我不記得，我
    當天手稿正本沒有寫這段話，應該就是沒有這項決議」等語
    （見本院卷96年11月8 日審判筆錄第34至38頁），均相符合
    ，亦堪認定。
  (三)綜上所述，被告庚○○於上開時地為保全其個人及身後子孫
    永續接任管理寶纈禪寺之權益，竟未經當時參與上開「寶纈
    禪寺93年第1 次會議」之其餘人員即告訴人甲○○、被告陳
    昌衫、丙○○、戊○○、辛○○及子○6 人之同意，利用其
    將上開「寶纈禪寺93年第1 次會議」會議紀錄「手稿正本」
    送請年籍不詳打字人員繕打成「打字正本（即持向台北縣五
    股鄉公所申請變更「寶纈禪寺」管理人之用）」之機會，逕
    將上開「寶纈禪寺93年第1 次會議」會議紀錄「手稿正本」
    中八、討論事項：4.說明欄項下之「往後寺廟若有適當之出
    家尼姑來擔任時，須由長老丙○○、陳昌爐、庚○○認定核
    可時，庚○○應將管理人職位交出，若無適當出家尼姑時，
    亦由上泰下安法師子孫擔任管理人」等語予以刪除，而變造
    為「往後管理人職位一律由上泰下安法師子孫擔任（即「寶
    纈禪寺93年第1 次會議」會議紀錄「打字正本」中八、討論
    事項：1.說明欄項下；原「手稿正本」中八、討論事項：1.
    及4.兩項，經打字後合併整理為「打字正本」中八、討論事
    項：1.乙項）」，另在上開「寶纈禪寺93年第1 次會議」會
    議紀錄「手稿正本」中八、討論事項：6.說明欄項下增列「
    但若其（指甲○○）不配合管理人之管理法規即立刻撤換其
    職」等語（即「寶纈禪寺93年第1 次會議」會議紀錄「打字
    正本」中八、討論事項：4.說明欄項下；原「手稿正本」中
    八、討論事項：6.，經打字後整理為「打字正本」中八、討
    論事項：4.），而變造之，再將上開經變造後之「寶纈禪寺
    93年第1 次會議」會議紀錄「打字正本」，於93年11月29日
    連同「台北縣寺廟變動登記表」乙紙，持向台北縣五股鄉公
    所申請變更「寶纈禪寺」及其管理人「庚○○」之印鑑，以
    為行使，再經台北縣五股鄉公所轉陳台北縣政府民政局准予
    同意備查在案，此有上開「寶纈禪寺93年第1 次會議」會議
    紀錄「手稿正本」乙份、「寶纈禪寺93年第1 次會議」會議
    紀錄「打字正本」乙份及台北縣政府96年3 月1 日北府民宗
    字第09600089814 號函及其所附「寶纈禪寺」93年第1 次會
    議紀錄相關資料乙份（其內含93年11月29日「台北縣寺廟變
    動登記表」乙紙），在卷可稽，足堪認定。被告庚○○上開
    所辯，顯係事後卸責之詞，不足採信，至為灼然。被告庚○○行使上開變造「寶纈禪寺93年第1 次會議」會議紀錄「打
    字正本」私文書，並足生損害於告訴人甲○○及被告陳昌衫
    、丙○○、戊○○、辛○○及子○6 人之犯行已臻明確，應
    予依法論科。
二、核被告庚○○所為，係犯刑法第216 條、第210 條之行使變
    造私文書罪。按被告庚○○上開犯罪後，刑法第41條有關易
    科罰金之規定，業於94年2 月2 日經修正公布，並自95年7
    月1 日起生效施行，經本院比較修正前後之規定，以修正前
    之規定，為有利於被告庚○○，應依刑法第2 條第1 項前段
    之規定，從修正前刑法第41條之規定處斷；被告庚○○變造
    上開「寶纈禪寺93年第1 次會議」會議紀錄「打字正本」之
    低度行為，為其持以行使上開變造「寶纈禪寺93年第1 次會
    議」會議紀錄「打字正本」私文書之高度行為所吸收，不另
    論擬，合先敘明。被告庚○○利用不知情之打字人員繕打變
    造上開「寶纈禪寺93年第1 次會議」會議紀錄「打字正本」
    之行為，為間接正犯。爰審酌被告庚○○於上開時地為保全
    其個人及身後子孫永續接任管理寶纈禪寺之權益，竟未經當
    時參與上開「寶纈禪寺93年第1 次會議」之其餘人員即告訴
    人甲○○、被告陳昌衫、丙○○、戊○○、辛○○及子○6
    人之同意，利用其將上開「寶纈禪寺93年第1 次會議」會議
    紀錄「手稿正本」送請年籍不詳打字人員繕打成「打字正本
    （即持向台北縣五股鄉公所申請變更「寶纈禪寺」管理人之
    用）」之機會，而變造之，再將上開經變造後之「寶纈禪寺
    93年第1 次會議」會議紀錄「打字正本」，於93年11月29日
    連同「台北縣寺廟變動登記表」乙紙，持向台北縣五股鄉公
    所申請變更「寶纈禪寺」及其管理人「庚○○」之印鑑，以
    為行使，再經台北縣五股鄉公所轉陳台北縣政府民政局准予
    同意備查在案，已損及告訴人甲○○、被告陳昌衫、丙○○
    、戊○○、辛○○及子○6 人之權益及被告庚○○犯罪後之
    態度等一切情狀，量處如主文所示之刑。惟被告上開犯罪後
    ，中華民國九十六年罪犯減刑條例自96年7 月16日起生效施
    行，核其所為已符該條例第2 條第1 項第3 款、第7 條、第
    9 條之規定，應減其宣告刑，並諭知易科罰金之折算標準，
    以資儆懲。
三、扣案之由被告庚○○所提出上開「寶纈禪寺93年第1 次會議
    」會議紀錄之「打字正本」中八、討論事項：1.說明欄之「
    往後管理人職位一律由上泰下安法師子孫擔任」及4.說明欄
    之「但若其不配合管理人之管理法規即立刻撤換其職」等語
    ，均係被告庚○○所變造者，業據本院認定在卷，復為被告
    庚○○所有因上開犯罪所得之物，應依刑法第38條第1 項第
    3 款之規定，均宣告沒收之。至於被告庚○○另向台北縣五
    股鄉公所申請變更「寶纈禪寺」及其管理人「庚○○」之印
    鑑時提出之上開「寶纈禪寺93年第1 次會議」會議紀錄之「
    打字正本」乙份，雖其中亦有上開同一之變造情事，惟既經
    被告庚○○提出使用，已非屬被告庚○○所有之物，自不得
    對之宣告沒收，附此敘明。
貳、無罪（即被告陳昌衫、丙○○、戊○○、辛○○及子○5 人
    ）及不另為無罪諭知（即被告庚○○）部分：
一、本件公訴意旨另以：被告庚○○「寶纈禪寺」之管理人，卸
    任後，見繼任之管理人辜桂於79年間過世後十餘年間均未選
    任管理人，竟覬覦其位，基於妨害自由、強制之犯意，並與
    被告丙○○、己○○、戊○○、辛○○、子○共同基於行使
    偽造文書、使公務員登載不實之犯意聯絡，於93年11月2 日
    ，被告庚○○先夥同被告丙○○、己○○至寶纈禪寺，向告
    訴人甲○○誆稱代為辦理管理人變更登記為告訴人甲○○，
    誘使告訴人甲○○於空白紙片上（未繕標題，被告林冠宇3
    人業已簽名）之第四欄位上簽名及蓋用印文後，連同蓋章交
    付予被告庚○○。被告庚○○復於於93年11月12日下午，邀
    約告訴人甲○○至位於臺北市○○街99巷2 之3 號之寶纈堂
    商討變更管理人等事宜，告訴人甲○○由癸○○陪同前往，
    因告訴人甲○○拒簽任何文件，被告庚○○即以將砍告訴人
    甲○○手腳之現實惡害脅迫告訴人甲○○，致告訴人甲○○
    心生畏懼而簽署不明文件，以此方式使告訴人甲○○行無義
    務之事。嗣於94年1 月14日下午2 時許，告訴人甲○○由丑
    ○○、乙○○及癸○○陪同前往寶纈堂，要求被告庚○○返
    還上開文件，詎被告庚○○即將寶纈堂之門鎖上，不讓告訴
    人甲○○等人離去，以此方法剝奪告訴人甲○○等人之行動
    自由達數十分鐘，關秀霞見狀，即至廁所內以電話通知友人
    報警，經警到場處理，告訴人甲○○等人方得離開。嗣被告
    庚○○等人於同年11、12月間某日，將上開告訴人甲○○於
    93年11月2 日簽署之空白紙張，移用於偽造之93年11月12日
    之會議記錄，即表示由告訴人甲○○等人參與會議之私文書
    ，並偽造告訴人甲○○之委任書、切結書，於不詳時間，利
    用某不知情之刻印業者，盜刻告訴人甲○○之印張及寶纈禪
    寺之圖記後，於上開空白紙張、第一次會議紀錄上偽造寶纈
    禪寺印文2 枚，並在申請書上偽造告訴人甲○○署押1 枚，
    持以向臺北縣政府辦理管理人變更登記，即表示由告訴人甲○○等人參與會議並同意申請變更登記等事項，致使不知情
    之公務員將上開不實事項登載於職務上所掌之文書，致生損
    害於告訴人甲○○及臺北縣政府對於寺廟管理之正確性，因
    認被告陳昌衫、丙○○、戊○○、辛○○及子○5 人均涉有
    刑法第216 條、第210 條之行使偽造私文書罪嫌及第214 條
    之使公務員登載不實罪嫌云云；被告庚○○則另涉有刑法第
    302 條之剝奪行動自由罪嫌及第304 條之強制罪嫌云云。
二、按「犯罪事實應依證據認定之，無證據不得認定犯罪事實」
    ，刑事訴訟法第154條第2項定有明文。
三、訊據被告庚○○、陳昌衫、丙○○、戊○○、辛○○、子○
    6 人均堅決否認上開犯行，被告庚○○辯稱：伊於93年11月
    2 日雖有為管理人乙事與己○○、丙○○一同前去找甲○○
    ，惟當天只有口頭談到，並未要甲○○簽立任何文件，且93
    年11月12日庚○○通知甲○○來寶纈堂開會時，亦未施用任
    何不法手段，強制甲○○簽立任何文件，當天甲○○亦確有
    參與會議，其內容詳如「寶纈禪寺93年第1 次會議」會議紀
    錄手稿正本所載，至於94年1 月14日那天，甲○○雖有到寶
    纈堂來，伊並未以非法方法，剝奪甲○○之行動自由等語；
    被告陳昌衫、丙○○、戊○○、辛○○、子○5 人則均辯稱
    ：93年11月12日確有為管理人等事，在寶纈堂開會，當天會
    議過程和諧，並未有任何不法情事，至於庚○○事後持上開
    「寶纈禪寺93年第1 次會議」會議紀錄手稿正本交人繕打為
    如部分互異內容之「打字正本」，則係庚○○個人所為，伊
    等並未參與等語。經查：
  (一)雖告訴人甲○○於本院審理時雖證稱：「（庚○○於93年11
    月2 日之前，多久來寶纈禪持一次？）過年過節有來祭拜泰
    安法師，其他時間很少來」、「（庚○○於寶纈禪寺有無擔
    任職務？）沒有」、「（辜桂死後，寶纈禪寺的管理人由何
    人暫代？）我」、「（泰安法師為何明定不得由子女繼承？
    ）泰安法師說寶纈禪寺道場是讓大眾來修行，喜歡修行的人
    在這裡修行下去，不可以給子孫繼承，包括產權及權利」、
    「（93年11月2 日庚○○、丙○○、陳昌衫到寶纈禪寺找你
    何事？）他們說寶纈禪寺這麼久未將管理人登記的事情辦好
    ，要趕快辦好，不然會被政府收走，就對不起泰安法師，我
    聽了很驚慌，我問他們要怎麼辦，他們說可以幫我辦理登記
    管理人在我名下，我聽了很高興，很感恩，庚○○拿一張有
    格子的紙張給我簽名，其上已經有三個人簽名蓋章好了，我
    就在第四位簽名蓋章，但當時其上沒有簽到名冊等標題，我
    的印章庚○○有帶走，他說以後可能辦理管理人的事情會用
    到」、「（其上三個人的簽名是否是他們三個人當場簽的？
    ）不是，本來就簽好的」、「（其上三個人為何人？）庚○○、陳昌衫、丙○○」、「經我確認，是庚○○、陳昌爐、
    丙○○三人，但當天陳昌爐沒有去，陳昌衫有去」、「（故
    你以為陳昌衫有去，其上應該是陳昌衫的簽名？）是的」、
    「（你的印鑑證明在93年11月4 日，由何人交給庚○○？）
    癸○○」、「（為何要交給庚○○？）因為庚○○回去之後
    打電話給癸○○，癸○○轉告我說辦理管理人需要印鑑證明
    ，所以就由癸○○載我去鄉公所請領印鑑證明書」、「（93
    年11月12日你和何人去廈門街的寶纈堂？）廖星堂」、「（
    為何要去寶纈堂？）因為庚○○打電話給我要我去寶纈堂，
    因為辦理管理人的事情還有一點問題需要談一談，我就與廖
    星堂在下午二點半到達寶纈堂，我到的時候，裡面有庚○○
    、陳昌衫、丙○○三個人在裡面」、「（當時庚○○在寶纈
    堂裡面對你說什麼事？）我們見面起先是閒話家常，後來他
    跟我說他與五院院長、四海幫、竹聯幫等黑道關係很好，他
    說寶纈禪寺有一位葉謙全將寺內的錢拿去南投蓋寶相寺及美
    國蓋寶法寺，他說必須把這些錢拿回來回歸寶纈禪寺，如果
    沒有拿回來的話，要叫黑道的人到寺內找葉謙全砍他手腳，
    之後他就拿文件給我要我簽名，我不簽，廖星堂也提醒我不
    要簽，庚○○就很生氣拍桌子，問廖星堂說沒有資格管我們
    的事情，他們就吵起來了，我就簽下去，當時很害怕，我沒
    有看文件的內容是什麼，我簽完之後，他們就沒有吵了，庚○○就向我道歉，說剛才比較衝動，他說都是自己人，可以
    好好講，我本來要走，但不好意思，我就坐一下，剛好壬○○進來，他是十幾年沒有見面的朋友，很久沒有看到，就好
    意跟我們坐一下，他說要講我們吃素食便當，我不好推辭，
    我們就等他買便當回來吃過之後，我大約晚上六點才離開」
    、「（庚○○除了說到寺內要砍葉謙全手腳之外，有無其他
    恐嚇的話？）沒有」、「（你是否會心生畏懼？）會，我才
    把文件簽下去」、「（當天辛○○、陳昌爐、子○有無在場
    ？）沒有，除了上述三個人之外，還有一個寅○○進來倒茶
    」、「（庚○○與癸○○有無發生激烈的口角？）有，但沒
    有打架，大約吵了半個鐘頭」、「（請鈞院提示上開會議手
    稿正本出席人員及散會處『甲○○』簽名，是否是你所簽的
    ？）都不是我簽的，我根本沒有參與開會，不會有簽名」、
    「（庚○○在93年11月12日有無跟你說他表示他自己要當寶
    纈禪持的管理人？）有，是庚○○自己跟我說的」、「（你
    如何回應他？）我說這個問題要回去與僧團開會討論後才能
    決定」、「（庚○○如何反應？）他拍桌子大聲說你是住持
    ，自己就可以決定，還要問誰」、「（當天有無正式開會？
    你有無擔任主席？）當天沒有正式開會，只有我們五個人討
    論」、「（有無提案或表決？）沒有」、「（94年1 月14日
    你和何人去寶纈堂？為何事？）我是與廖星堂、乙○○、丑
    ○○一起去的，但廖星堂沒有進去，庚○○在這前幾天打電
    話給我，要我在這天把寶纈禪寺的所有權狀帶去寶纈堂，他
    說他登記變更管理人要所有權狀，但我當天沒有帶所有權狀
    去，我想去要回之前簽給他的上開文件」、「（當天你在寶
    纈堂，對方有幾個人在場？）庚○○、陳昌衫、丙○○、林
    河清」、「（庚○○當天有恐嚇你何事？）庚○○問我說有
    沒有帶所有權狀來，我說我還沒有找到，他就叫我簽這張單
    子，單子的內容就是寶纈禪寺所有權狀遺失作廢，我不簽名
    ，庚○○就說你不簽，你就不要離開這裡，他就把鐵門很大
    聲關起來鎖住，我就害怕，我就把四張單子簽好，丑○○看
    我簽，他很緊張，就去洗手間打電話給李成然，李成然叫丑
    ○○想辦法把我簽的四張單子撕掉，丑○○就告訴他我們在
    裡面被庚○○關起來的事情，李成然後來就報警，丑○○從
    廁所出來把四張單子撕掉之後，庚○○把四張單子拿回去，
    之後把門打開，五分鐘之後警察就進來，幫我們調解，調解
    過程中又有二個警察進來，後來就把我、丑○○、乙○○、
    庚○○、陳昌衫、丙○○一起帶到派出所」、「（從庚○○
    把門關起來上鎖到警察來之前五分鐘，關起來上鎖的時間有
    多久？）我沒有注意時間」、「（當時你們三個人有無辦法
    逃脫？）庚○○站在門那邊，我們不敢出去，我也沒有跟庚○○說我們要出去，當時我們沒有辦法離開寶纈堂，一定要
    從大門才能出去」、「（你在警詢中說庚○○控制你們自由
    時間大約30分鐘，是否屬實？）應該差不多」、「（當時另
    外陳昌衫、丙○○、林河清在作何事？）林河清在寫一張單
    子，單子上寫我何時將所有權狀交出來，但我沒有在這張單
    子上面簽名，陳昌衫、丙○○則在桌子旁邊，他們就在旁談
    天，沒有作什麼事」、「（93年11月12日你有無提案說印鑑
    貴失要登報作廢？）根本沒有開會，也沒有提案的事情，登
    報的事情我也不知道，寶纈禪寺的印章也沒有丟掉，現在仍
    在寶纈禪寺」、「（辜桂之前，管理人為何人？）之前寶纈
    禪寺還沒有蓋好，管理人是登記庚○○，但沒有實際上沒有
    管理寺廟的事情」、「（泰安法師是否有告訴你他的子孫不
    得擔任管理人？）有，出家人就是要由出家人管理，他在往
    生前跟我講的，時間已久，何時講的我忘記了」、「（93年
    11月2 日你是否有把印章交給庚○○？）有」、「（這個印
    章是否是你的印鑑章？）我忘記了，我有很多印章是一樣的
    」、「（那個印章是否是你當天蓋章所用的章？）我也不知
    道庚○○拿那一個印章」、「（庚○○是否是在你面前拿走
    印章的？）是的，是庚○○自己拿走的，他有跟我說他要用
    ，我有同意」、「（你是否有去看他拿走那一顆印章？）沒
    有，我也沒有注意」、「（你剛剛說台北縣政府函覆上開資
    料所符簽到名冊原本上『甲○○』簽名不是你簽的，判斷依
    據為何？）與我自己下筆的習慣不符，有細微的差別」、「
    （你剛剛提到93年11月12日你在寶纈堂裡面所簽的文件有沒
    有字？）只有寶纈禪寺的地址及簽名的空位，其他我就沒有
    看清楚」、「（其上是否有寫字，但是你沒有看清楚？）是
    的」、「（你的印象中，當天簽名簽了幾次？）我簽了4 、
    5 張」、「（每一張是否都簽在同一個位置？）是的」、「
    （每一張上面是否都有地址？）是的，這4 、5 張都是有地
    址及簽名的空位，是否同一份文件我不清楚」、「（你在簽
    名的位置上面有無其他人的簽名？）沒有」、「（台北縣政
    府函覆第41頁委任書，其上比較小的『甲○○』印文，這顆
    印章是否是你印章？）是的，至於是否是庚○○拿去的那顆
    印章我不清楚」、「（是否是你蓋的？）不是我蓋的」、「
    （印文如何出現你是否清楚？）我不清楚」、「（94年1 月
    14日你簽四張切結書時，乙○○、丑○○是否在場？）一人
    坐我右邊，一人坐我左邊看我簽」、「（除了簽名之外，有
    無蓋章？）沒有」、「（庚○○鎖門是否有用鑰匙？）那是
    鐵門，直接用轉的，我有看到庚○○鎖上，不需要鑰匙」、
    「（丑○○把四張單子撕掉之後，丑○○做什麼動作？）就
    放在桌上，庚○○把四張單子拿回去弄平，丑○○想要回來
    說不能給你，但庚○○沒有給丑○○，就去把鐵門打開，這
    四張單子即是寶纈禪寺所有權狀遺失作廢的切結書，四張都
    是」、「（丑○○如何拿到這四張單子？）我簽好，庚○○
    在，還沒有收起來，丑○○說讓我看一下，就把四張單子拿
    起來直接撕掉」、「（丑○○是否是直接從桌上拿起來撕掉
    ？）我不確定是否是從桌上拿起來的，丑○○撕掉之後放在
    桌上，庚○○就拿回去」、「（當丑○○撕掉切結書當時，
    乙○○在作何事？）他在旁邊看」、「（你跟泰安法師在一
    起修行時，庚○○是否也一起在寶纈禪寺幫忙？）是的」、
    「（93年11月12日庚○○是否因為寶纈禪寺管理人的事情，
    邀請你到寶纈堂開會討論？）我有去，但不是開會」、「（
    台北縣政府函覆第12頁93年12月10日切結書其上的印文是否
    是你蓋的？）不是，我沒有開會」云云（見本院卷96年4 月
    12日審判筆錄第6 至19頁）。惟：
  (二)查寶纈禪寺原係由俗名陳源茂之泰安法師於62年間所創建，
    並由泰安法師身兼住持與管理人二職，甲○○、辜桂、葉謙
    全等人，均係泰安法師之寺內弟子，後由泰安法師指定被告
    陳昌爐繼任管理人，後至64年1 月20日，再由被告陳昌爐指
    定被告庚○○繼任管理人，後至65年7 月8 日，再由被告庚○○指定辜桂繼任管理人，迄79年7 月30日辜桂圓寂後，寶
    纈禪寺即未再指定或選任出繼任之管理人（按寶纈禪寺之管
    理人業務，實際上係由住持甲○○兼任迄今），此有台北縣
    府96年3 月1 日覆函所附「寶纈禪寺寶管記」乙冊，在卷可
    稽，足堪認定，是告訴人甲○○稱被告庚○○未曾在寶纈禪
    寺擔任過任何職務云云，顯有未合。
  (三)又告訴人甲○○上開指訴之詞，不僅核與被告庚○○於本院
    審理時供稱：「（你在93年11月2 日和誰去寶纈禪寺？）我
    及我哥哥己○○、丙○○」、「（你們三人到寶纈禪寺討論
    何事？）因為外面信徒很多，都是管理廟宇的事情，我們要
    問甲○○為什麼我們以前的管理人過世了，為何十幾年來都
    沒有管理人，就是要合法申請變更管理人的事」、「（你跟
    甲○○講管理人要變更成你或是甲○○？）那時沒有談」、
    「（為何要甲○○在文件上簽名？）我當天沒有要甲○○在
    文件上簽名，當天只是先去找甲○○商量，那時候是說改天
    再來商量討論」、「（當天你有取走甲○○的印章？）沒有
    」、「（你在93年11月4 日癸○○有拿甲○○的印鑑證明給
    你？）有，是我去寶纈禪寺之後，幾號忘記了」、「（作何
    事？）要向縣政府辦理變更管理人的事」、「（你在93年11
    月12日當天你和誰一起去寶纈堂？）我壹個人開車去的」、
    「（這次會議何人召開？）我召集的」、「（你有發通知給
    其他到場的人？）有，我都是用打電話，沒有通知他們不可
    能會到」、「（是你親自打電話的？）是」、「（93年11月
    12日在寶纈堂裡面癸○○當天有無在場？）有，他有進來」
    、「（為何紀錄上沒有癸○○的簽名？）他是外人」、「（
    這次會議是信徒大會或是你所謂的長老會議？）是為了變更
    管理人的討論會」、「（辛○○是否是長老？）不是」、「
    （子○是否是長老？）她去做紀錄，她不是長老」、「（癸○○當天有無跟你吵架？）沒有」、「（他在作何事？）他
    坐在旁邊聽」、「（當天的主席為誰？）丙○○」、「（打
    字正本上面的主席是甲○○，手稿正本上面的主席是丙○○
    ，為何不同？）過幾天我拿手稿正本給縣政府及鄉公所的人
    看，他們告訴我這個作法不對，要將主席改成住持，我才在
    打字正本上把主席改成甲○○」、「（誰任命你當長老？）
    我以前做過管理人，就是長老」、「（打字正本是誰打的？
    ）是我叫打字行打的，是我拿去的」、「（不是子○打的？
    ）不是」、「（既然是同一天的會議，為何會議的打字正本
    與手稿正本內容也有不一樣？）我送去打字後，我修正後，
    再叫打字行再打壹份，將手稿正本與打字正本給所有參與開
    會的人看過，叫大家在打字正本的簽到名冊上簽名蓋章，簽
    到名冊當時有簽二份，壹份送縣政府，壹份我要保留，後來
    我提出給地檢署」、「（會議只有開一次，通常只有乙份簽
    到名冊，為何會有二份簽到名冊？）我想要保留壹份」、「
    （為何不用影印？）那時我沒有想到」、「（這二份簽到名
    冊分別在何時簽的？）這二份簽到名冊是同一天簽的，時間
    我忘記了，就是12號之後，是打字正本做出來後，我拿去寶
    纈禪寺給甲○○簽的」、「（開會當天沒有簽簽到名冊？）
    沒有」、「（當天開會從幾點到幾點？）大概下午二點多到
    大約晚上六點多」、「（後來在手稿正本的出席人員及散會
    處的簽名是在何時簽的？）都是93年11月12日當天簽的」、
    「（開會前或是開會後簽的？）手稿正本是開完會後，整理
    出來大家才在當天簽的」、「（本件你們提議通過的方式是
    舉手或是鼓掌通過？）每個人都講『好』，沒有舉手也沒有
    鼓掌」、「（你有提案嗎？）有，幾個案我忘記了」、「（
    剛剛二份簽到名冊是何人拿給甲○○簽的？）我、丙○○」
    、「（你到山上時，如何聯絡甲○○出來？）甲○○沒有出
    來，我到寶纈禪寺裡面給她簽名」、「（是在大殿遇到甲○○或是請其他人叫她出來？）我忘記有沒有打電話給她，我
    在寶纈禪寺收香油錢的桌子處拿給甲○○簽名」、「（當天
    是何時去？）忘記了」、「（為何會議記錄裡面決議的內容
    一面倒都對泰安法師的子孫有利？且與泰安法師的成立寶纈
    禪寺宗旨矛盾？）沒有對我有利」、「（例如在打字正本第
    5 案說寺內的收入由住持及管理人共同管理，但第4 案說如
    住持不配合管理人的管理法規，立刻撤換其職？）管理人確
    實比較大，管理人負責廟內財產的管理，住持不能動，住持
    是管理人聘請的，要聽管理人的」、「（請提示手稿正本第
    6 案說明下方，只有寫仍由甲○○連任住持，並沒有若不配
    合管理人管理法規，立即撤換，為何與打字正本不同？）這
    是我改的，.... 。 開會的時候我忘記有無通過上開事項」
    等語（見本院卷96年11月8 日審判筆錄第10至15頁）、被告
    丙○○於本院審理時供稱：「（你在93年11月2 日和誰去寶
    纈禪寺？）我、庚○○、己○○」、「（你們三人到寶纈禪
    寺討論何事？）之前我有去寶纈禪寺問住持管理人辦好了沒
    有，當天要去討論管理人的事情」、「（你跟甲○○講管理
    人要變更成庚○○或是甲○○？）還沒有談到」、「（為何
    甲○○在文件上簽名？）她沒有在文件上簽名」、「（當天
    你們有取走甲○○的印章？）我沒有看見，我不知道」、「
    （93年11月12日當天你和誰一起去寶纈堂？）我壹個人去」
    、「（你是否是會議主席？）是」、「（這次會議何人召開
    ？）庚○○與大家聯繫好召開的」、「（93年11月12日在寶
    纈堂裡面癸○○當天有無在場？）有」、「（為何紀錄上沒
    有癸○○的簽名？）他也不是參與會議的人，他只是開車載
    甲○○她們來」、「（這次會議是信徒大會或是長老會議？
    ）算是長老會議，是討論管理人登記的事情」、「（辛○○
    是否是長老？）不是」、「（子○是否是長老？）不是」、
    「（他們為何可以參加會議？）開會的時候，子○是庚○○
    的秘書，她作紀錄。辛○○是庚○○的女兒，我也不清楚她
    為何可以參加」、「（癸○○當天有無跟庚○○吵架？）好
    像沒有，癸○○來就坐在旁邊」、「（你當主席有無致詞？
    ）有，內容我記不清楚」、「（甲○○有無致詞？）有，也
    是感謝的事情，要讓他再擔任寶纈禪寺的住持」、「（為何
    打字正本上面的主席是甲○○，手稿正本上面的主席是丙○○，為何不同？）因為那時最後我講話時，我以前有中風，
    我都是委任庚○○去辦，是縣政府說主席要寫住持甲○○，
    不能寫我，所以後來打字正本才改為甲○○，我是聽庚○○
    講的，這份打字正本是庚○○去辦的，真正開會的主席是我
    」、「（既然是同一天的會議，為何會議的打字正本與手稿
    正本內容也有不一樣？）我只知道手稿正本，打字正本是庚○○去辦的」、「（打字正本完成之後，庚○○有無再拿給
    你看？）有」、「（會議只有開一次，通常只有乙份簽到名
    冊，為何會有二份簽到名冊？）這二份我都有簽，因為庚○○辦的，我不太清楚，他拿過來給我簽我就簽，也是我蓋章
    的」、「（這二份簽到名冊分別在何時簽的？）庚○○要送
    去縣政府之前簽的，是同一天簽的」、「（開會當天有沒有
    簽簽到名冊？）沒有，是簽手稿正本上的」、「（當天開會
    從幾點到幾點？）下午二點半到五點多」、「（後來在手稿
    正本的出席人員及散會處的簽名是在何時簽的？）開會大家
    到的時候簽一次，後來散會時再簽一次。而且手稿正本的第
    二案說明項下第二行「管理」這二個字是我在當天後來加上
    去的，手稿正本是子○寫的」、「（開會前或是開會後簽的
    ？）開會前簽一次，開會後再簽一次」、「（本件你們提議
    通過的方式是舉手或是鼓掌通過？）大家點頭同意」、「（
    你有提案嗎？）有，我記得我提2 案」、「（剛剛二份簽到
    名冊是何人拿給甲○○簽的？）庚○○，他叫我跟他一起去
    寶纈禪寺」、「（你們當時如何聯絡甲○○出來？）庚○○
    可能有先跟她聯繫，我們到寶纈禪寺就請她下來，我們在辦
    公室她坐的位置給她簽名」、「（你們是在大殿遇到甲○○
    或是請其他人叫她出來？）辦公室裡面，我們有請人廣播請
    她下來」、「（當天是何時去？）早上」、「（在打字正本
    第5 案說寺內的收入由住持及管理人共同管理，但第4 案說
    如住持不配合管理人的管理法規，立刻撤換其職？）打字正
    本是庚○○辦的，我不清楚」、「（請提示手稿正本第6 案
    說明下方，只有寫仍由甲○○連任住持，並沒有若不配合管
    理人管理法規，立即撤換，實際上你們是要依手稿正本為準
    ？）應該是以手稿正本為準，但為何不同這要問庚○○」、
    「（開會時，戊○○有去？）有」等語（見本院卷96年11月
    8 日審判筆錄第16至21頁）、被告陳昌衫於本院審理時供稱
    ：「（你在93年11月2 日和誰去寶纈禪寺？）我、庚○○、
    丙○○」、「（你們三人到寶纈禪寺討論何事？）我不知道
    ，我沒有進去，我禮佛之後去外面看風景，甲○○叫我二次
    進入，我沒有進去」、「（庚○○有無跟你說去寶纈禪寺作
    何事？）沒有，我很久沒有去，我只是要去禮佛」、「（當
    天甲○○有無在文件上簽名？）我不知道，我在外面，我沒
    有看到，我沒有在現場」、「（你在93年11月12日當天你和
    誰一起去寶纈堂？）那是我住的地方」、「（這次會議何人
    召開？）時間已久，我忘記了。反正有人約好到我這邊開會
    。之前我都不知道」、「（庚○○有無告訴你當天要開會？
    ）當天他才告訴我甲○○要來開會，之前都沒有講」、「（
    93年11月12日在寶纈堂裡面癸○○當天有無在場？）我忘記
    了」、「（這次會議是信徒大會或是長老會議？）跟我無關
    ，我是寶纈堂，寶纈禪寺跟我無關」、「（你是否是寶纈禪
    寺的長老？）不是，與我無關」、「（辛○○是否是長老？
    ）我不知道」、「（子○是否是長老？）我不知道，寶纈禪
    寺的事情我都不知道，跟我無關」、「（當天的主席為誰？
    ）好像是丙○○」、「（你有無參與這次會議？）有，我提
    議管理人直接給甲○○當」、「（你既然不是寶纈禪寺的長
    老，也跟寶纈禪寺沒有關係，你為何要提議？）大家到我的
    寶纈堂開會，甲○○、庚○○是問我管理人登記的事情，我
    說直接給出家人就好」、「（你知道打字正本是誰打的？）
    不知道」、「（打字正本打完之後，庚○○有無給你看過？
    ）忘記了，我有沒有看過我不知道，但後面所附簽到名冊上
    的簽名是我簽的」、「（既然是同一天的會議，為何會議的
    打字正本與手稿正本內容也有不一樣？）我不知道」、「（
    會議只有開一次，通常只有乙份簽到名冊，為何會有二份簽
    到名冊？）我不記得當天簽幾份，我也不知道為何有二份，
    上面己○○的印文是我的，己○○的簽名都是我簽的」、「
    （這二份簽到名冊分別在何時簽的？）忘記了」、「（開會
    當天沒有簽簽到名冊？）忘記了」、「（當天開會從幾點到
    幾點？）下午開始，好像開到很晚，時間我忘記了」、「（
    後來在手稿正本的出席人員及散會處的簽名是在何時簽的？
    ）好像是開會當天」、「（開會前或是開會後簽的？）前後
    都有各簽一次」、「（本件你們提議通過的方式是舉手或是
    鼓掌通過？）我不知道，忘記了」、「（剛剛二份簽到名冊
    是何人拿給甲○○簽的？）誰拿給她簽的我沒有看到」、「
    （你有無參加會議的表決？）有，我有提案，庚○○說要恢
    復原來的管理人再轉給出家人，甲○○也同意這麼做。大家
    也有同意，才會簽名。我也有表示同意，算是參與表決」等
    語（見本院卷96年11月8 日審判筆錄第21至25頁）、被告戊○○於本院審理時供稱：「（你在93年11月12日當天你和誰
    一起去寶纈堂？）我自己去」、「（這次會議何人召開？）
    丙○○主持的」、「（何人聯絡你去開會？）庚○○打電話
    通知我」、「（這次會議是信徒大會或是長老會議？）長老
    會議」、「（辛○○是否是長老？）不是」、「（子○是否
    是長老？）不是。政府有登記的名字才算是長老」、「（在
    何文件上登記？）管理人的執照上有登記」、「（你是否是
    管理人？）我是」、「（你是哪幾年的管理人？）我是第一
    任管理人，我就算是長老」、「（當天的主席為誰？）丙○○」、「（打字正本上面的主席是甲○○，手稿正本上面的
    主席是丙○○，為何不同？）我想不起來」、「（打字正本
    是誰打的？）我開完會我就走了，我不清楚」、「（既然是
    同一天的會議，為何會議的打字正本與手稿正本內容也有不
    一樣？）開會的時候先紀錄，寫好之後，整理一下，至於打
    字正本為何與手稿正本不一樣我不清楚」、「（會議內容是
    否以手稿正本為準？）應該是以手稿正本為準」、「（會議
    只有開一次，通常只有乙份簽到名冊，為何會有二份簽到名
    冊？）簽名是我簽的沒錯，為何簽二份我忘記了」、「（這
    二份簽到名冊分別在何時簽的？）開會完簽的，我記得跟開
    會是同一天簽的」、「（二位女生辛○○、子○有無到場開
    會？）都有」、「（當天開會從幾點到幾點？）下午二點多
    到五點多」、「（後來在手稿正本的出席人員及散會處的簽
    名是在何時簽的？）都是開會後簽的」、「（開會前或是開
    會後簽的？）都是當天開會後簽的，好像開會前沒有簽，我
    是最後去的，我約二點半左右到，我大約4 、5 點多走」、
    「（本件你們提議通過的方式是舉手或是鼓掌通過？）大家
    都用講的」、「（你有提案嗎？）有，我有提案說住持不能
    換」、「（剛剛二份簽到名冊是何人拿給甲○○簽的？）我
    不知道。開會當天我最後去，最早離開」、「（打字正本是
    誰作的？）我不知道」、「（庚○○有無拿打字正本給你看
    過？）我忘記了，我相信有」等語（見本院卷96年11月8 日
    審判筆錄第26至29頁）、被告辛○○於本院審理時供稱：「
    （你在93年11月12日從事何工作？）升昇實業有限公司，我
    是擔任業務」、「（93年11月12日是星期五，為何你上班時
    間去寶纈堂？）公司是我自己的，我沒有掛名，但是是股東
    之一」、「（你在93年11月12日當天你和誰一起去寶纈堂？
    ）忘記了，不是跟庚○○就是我壹個人開車去」、「（這次
    會議何人召開？）是我父親庚○○跟我說要開會，要我去參
    加」、「（93年11月12日在寶纈堂裡面癸○○當天有無在場
    ？）有，他是司機」、「（為何會議紀錄上沒有癸○○的簽
    名？）他沒有參與這個會，他不屬於長老」、「（這次會議
    是信徒大會或是長老會議？）為了寶纈禪寺的管理人的事開
    會，我不知道是信徒大會還是長老會議」、「（你是否是長
    老？）我不敢說我是長老，我不曉得我自己是否是長老，但
    是爺爺泰安法師對我滿關愛的」、「（你不是長老，為何去
    參加這次會議？）應該是爺爺在生前說如果寶纈禪寺有什麼
    事，需要幫忙，務必要我幫忙，我都會幫忙」、「（子○是
    否是長老？）不是，她是我父親庚○○的秘書」、「（當天
    的主席為誰？）丙○○」、「（打字正本上面的主席是甲○○，手稿正本上面的主席是丙○○，為何不同？）我不是很
    瞭解，我只知道開會當時是用手寫的，後來打字是為了要配
    合申請使用」、「（打字正本是誰打的？）我不知道」、「
    （後來庚○○有無讓你看過打字正本？）有，他有叫我簽字
    ，因為要申請」、「（既然是同一天的會議，為何會議的打
    字正本與手稿正本內容也有不一樣？）沒有印象，主要都是
    要申請管理人的事」、「（會議只有開一次，通常只有乙份
    簽到名冊，為何會有二份簽到名冊？）庚○○習慣自己留壹
    份，另一份送給縣政府」、「（這二份簽到名冊分別在何時
    簽的？）我忘記了，我記得開會在手稿前後各簽一次，這二
    份簽到名冊是後來簽的」、「（後來何時簽的？）沒有多久
    ，是後來去申請時改成打字的時候簽的」、「（誰叫你簽的
    ？）庚○○」、「（開會當天沒有簽簽到名冊？）開會當天
    簽的是手稿正本，簽到名冊是後來打字正本出來後補簽的」
    、「（當天開會從幾點到幾點？）下午，時間我忘記了，當
    天我簽完名我就先走」、「（後來在手稿正本的出席人員及
    散會處的簽名是在何時簽的？）都是開完會之後一起簽的」
    、「（你去開會擔任何角色？有無加入表決？）沒有，我去
    學習佛法及管理人的事情，我去看他們為管理人的事討論」
    、「（你沒有加入表決，你為何要簽名？）庚○○說在場的
    人都要簽名，我就簽了」、「（他們提議通過的方式是舉手
    或是鼓掌通過？）他們比較像是家庭會議，主席說這個提案
    大家有無問題，大家都說沒問題，不像我們一般正式的開會
    ，大家都很高興，點頭同意，並沒有舉手或是鼓掌通過」、
    「（剛剛二份簽到名冊是何人拿給甲○○簽的？）我不知道
    」、「（請提示手稿正本第6 案說明下方，只有寫仍由甲○○連任住持，並沒有如打字正本第4 案若不配合管理人管理
    法規，立即撤換，為何與打字正本不同？）我不知道」、「
    （是否應是以手稿正本為準？）我不知道，這次開會的目的
    是要變更管理人，開會的時候並沒有講這段話。但我有提早
    離開，我不曉得我離開後有無這樣講」等語（見本院卷96年
    11月8 日審判筆錄第29至33頁）及被告子○於本院審理時供
    稱：「（你在93年11月12日當天你和誰一起去寶纈堂？）我
    自己去」、「（這次會議何人召開？）庚○○通知我去的」
    、「（93年11月12日在寶纈堂裡面癸○○當天有無在場？）
    有」、「（為何會議紀錄上沒有癸○○的簽名？）當時說要
    簽我們就簽，為什麼他沒簽我不知道。我與寶纈禪寺沒有任
    何關係，我只是好意去作紀錄」、「（這次會議是信徒大會
    或長老會議？）我不是非常清楚」、「（你於93年11月12日
    從事何工作？）我是吉祥行金玉有限公司上班」、「（當天
    是星期五，為何可以到場？）當天我請假，因為是我父親的
    公司」、「（當天的主席為誰？）丙○○」、「（打字正本
    上面的主席是甲○○，手稿正本上面的主席是丙○○，為何
    不同？）是因為縣政府主辦的人要求，他們有一本範例要我
    們配合作修改，住持才能當會議主席」、「（打字正本是誰
    打的？）是送打字行」、「（誰送的？）庚○○」、「（既
    然是同一天的會議，為何會議的打字正本與手稿正本內容也
    有不一樣？）我的印象是也是應縣政府的主辦人員，他說同
    一人講的話就把他歸納在庭壹個人項下，不用前後都寫，跳
    來跳去」、「（你有無去縣政府？）有」、「（上開的這段
    話是聽縣政府主辦人員講的或是庚○○轉述給你聽的？）我
    不記得」、「（會議只有開一次，通常只有乙份簽到名冊，
    為何會有二份簽到名冊？）也是配合要送件」、「（這二份
    簽到名冊分別在何時簽的？）我不記得」、「（是否是當天
    開會簽的？）不是，當天只有手稿」、「（後來多久之後簽
    的？）配合送縣政府的時間，正確的時間我忘記了」、「（
    當天開會從幾點到幾點？）下午二點多到大約五點多，他們
    要吃飯，我先離開」、「（後來在手稿正本的出席人員及散
    會處的簽名是在何時簽的？）我馬上謄完初稿在手稿正本之
    後大家就簽」、「（你所說的初稿是否是剛才檢察官所提出
    的那份手稿？）是」、「（手稿正本上面的簽名是開會後簽
    的？）都是開完會之後簽的」、「（為何初稿上面出席人員
    沒有辛○○及戊○○？）我沒有所有的人都寫上去，在手稿
    正本我才寫的比較仔細，（又改稱）我也不記得。辛○○、
    戊○○開會都有來，戊○○有稍微比較晚到」、「（他們提
    議通過的方式是舉手或是鼓掌通過？）大部分都問好不好，
    大家都說好」、「（辛○○有無參與表決？）沒有」、「（
    你有無參與表決？）沒有」、「你和辛○○為何在簽到名冊
    及出席人員上簽名？）想說有到就簽名」、「（剛剛二份簽
    到名冊是何人拿給甲○○簽的？）我沒有注意」、「（請提
    示手稿正本第6 案說明下方，只有寫仍由甲○○連任住持，
    並沒有若不配合管理人管理法規，立即撤換，為何與打字正
    本不同？）我不清楚。打字正本不是我處理的」、「（當天
    討論時，有無決議打字正本上的上開但書這段話？）我不記
    得，我當天手稿正本沒有寫這段話，應該就是沒有這項決議
    」、「（戊○○有無到場？）有」、「（你後來是幾點走？
    ）大約五點多」、「（你作成手稿正本之前，有何人離開？
    ）沒有，大家都簽完名才有人離開」等語（見本院卷96年11
    月8 日審判筆錄第34至39頁），均相矛盾，且證人壬○○於
    本院審理時證稱：「（是否認識告訴人甲○○？）認識」、
    「（認識多久？）我二十幾歲就認識了」、「（93年11月12
    日下午你有無到廈門街99巷2 之3 號寶纈堂？）有去一下」
    、「（當天為何會到該處？）我在家裡接到己○○的電話，
    說有一個師父我很久沒有見到，叫我去看一下，所以我才騎
    機車過去」、「（到現場看到甲○○作何事？）我有看到甲○○，很多人在講話，我沒有注意他們在作什麼事，也沒有
    注意甲○○在做什麼事。己○○所說的那位師父就是甲○○
    」、「（你有無注意到甲○○當時是否有在簽文件？）他們
    一堆人在桌上，我沒有注意他們在作什麼，我也沒有注意甲○○當時有無在簽文件」、「（你跟甲○○談話的時候，他
    的神情為何？）他很高興，我們有聊聊天，有先跟他打招呼
    ，我說看你們在忙，時間很晚，我就出去買晚餐回來給大家
    吃」、「（出去多久之後回來？）大約有四十、五十分鐘」
    、「（你回來之後，他們是否還在？作什麼事情？）他們都
    還在，也都是講話，講什麼話及作什麼事情我不知道」、「
    （甲○○是否有跟大家一起吃飯？）有，但是吃一點點，就
    說要帶回去山上吃」、「（你有無送他離開？）有」、「（
    他如何離開？）癸○○開車載她回去」、「（其他人有無出
    來送他？）有，己○○、丙○○、庚○○有出來送他」、「
    （甲○○離開時神情如何？）滿高興的，大家很高興送他上
    車」、「（甲○○有無跟你抱怨有人對他脅迫恐嚇？）沒有
    」、「（你有無見到有人對甲○○脅迫恐嚇？）我去時沒有
    看到」、「（93年11月12日之前，你與甲○○見面是幾年前
    ？）我39歲時有與甲○○見過面，之後再見面就是93年11月
    12日」、「（現在幾歲？）虛歲60，民國35年次」、「（何
    人通知你去的？）己○○，我之前在寶纈堂幫忙認識他的，
    他是泰安法師的三兒子」、「（你當天到寶纈堂的時間為何
    ？）大約下午四點半」、「（你去買晚餐的時間為何？）我
    在寶纈堂待不到十分鐘，就出去買晚餐」、「（買完晚餐回
    來之後時間為何？）大約五點多」、「（為何要去寶纈堂？
    ）己○○打電話給我叫我去看一下甲○○」、「（你為何要
    去買晚餐？）因為甲○○吃素，我想要買晚餐給他吃」、「
    （你去買晚餐之前，你有無留甲○○下來吃晚餐？）沒有」
    、「（甲○○與癸○○是否沒有跟大家圍在同一張桌子吃飯
    ？）有，現場只有壹張桌子，就是他們談事情的那一張桌子
    」、「（桌子是否是圓的？）是四方形可以折疊的桌子」、
    「（桌子有幾張？）我印象中只有一張」、「（甲○○與癸○○是否吃不到五分鐘就走了？）時間我不知道，但是時間
    沒有很長，他們也沒有吃完」、「（後來是否打包東西給他
    們帶回去？）是的」、「（出庭前庚○○是否有來找你？）
    有，庚○○今天中午時打電話叫我準時坐車來開庭」等語（
    見本院卷96年1 月25日審判筆錄第7 至12頁）不符，而94年
    1 月14日15時許，因有人報請台北市政府警察局中正第二分
    局廈門街派出所前往處理寶纈堂內糾紛乙事，後警員劉翰林
    據報前往處理之經過乙情，亦據台北市政府警察局中正第二
    分局以95年7 月3 日北市警中正二分刑字第09531519100 號
    函及其所附廈門街派出所94年1 月14日之工作紀錄簿影本乙
    紙內載明「1500~1700 ，警員劉翰林記事：依規定在所備勤
    ，15時10分2 號通報廈門街99巷寶纈堂寺廟有3 人遭建立限
    制行動，經了解係住持甲○○與寺廟土地所有權管理人庚○○有所有權狀遺失之糾紛，雙方認定各有偽造文書及侵占土
    地所有權狀等疑義，而準備自行雙方到法院互控前，管理人
    庚○○卻拿著一份自訂之切結書要住持簽，而引發口角，員
    到場處理，因是民事糾紛，且『雙方均表示未遭人限制行動
    』，遂詢問是否由警方受理進入司法程序，惟雙方均表示不
    用，會自行前往法院提出控告，而陳先生對警方態度惡劣，
    且不斷認為警方處理不公平，但又堅持自行提出告訴，有違
    常理，為保雙方權益，現場清楚告知雙方權益，回報2 號，
    登錄備查」等語，足堪認定，是僅憑告訴人甲○○個人上開
    單一指訴之詞，自仍不足逕為不利被告庚○○、陳昌衫、丙○○、戊○○、辛○○、子○6 人之認定，至為灼然。
  (四)另上開「寶纈禪寺93年第1 次會議」會議紀錄「打字正本」
    後所附簽到名冊上第4 欄之「甲○○」簽名乙枚，業據告訴
    人甲○○於本院審理時供稱確係其本人所親簽（見本院卷96
    年1 月25日審判筆錄第6 頁），且上開「甲○○」簽名乙枚
    與上開「寶纈禪寺93年第1 次會議」會議紀錄「手稿正本」
    內出席人員及散會處之「甲○○」簽名各乙枚（合計3 枚，
    即甲類），經本院送請內政部警政署刑事警察局與由告訴人
    甲○○所另提經其本人在「最新房屋租賃契約約書」8 份（
    即乙類）及臺灣板橋地方法院檢察署94年度他字第2865號卷
    內第182 、183 、196 、211 頁（即丙類）所親簽「甲○○
    」之筆跡，進行比對鑑定之結果，認甲類與乙、丙類之字跡
    相符，而告訴人甲○○於本院審理時雖供稱上開「寶纈禪寺
    93年第1 次會議」會議紀錄「手稿正本」後所附簽到名冊影
    本（按該紙簽到名冊影本之原本，即被告庚○○檢附持向台
    北縣五股鄉公所申請變更「寶纈禪寺」及其管理人「庚○○
    」之印鑑時使用）上第4 欄「甲○○」簽名乙枚（即甲類）
    ，非其本人所親簽（見本院卷96年1 月25日審判筆錄第6 頁
    ），然經本院再送請內政部警政署刑事警察局與由告訴人甲○○所另提上開經其本人在「最新房屋租賃契約約書」8 份
    （即乙類）及臺灣板橋地方法院檢察署94年度他字第2865號
    卷內第182 、183 、196 、211 頁（即丙類）所親簽「甲○○」之筆跡，進行比對鑑定之結果，亦認甲類與乙、丙類之
    字跡相符，足認上開「寶纈禪寺93年第1 次會議」會議紀錄
    「打字正本」後所附簽到名冊上第4 欄之「甲○○」簽名乙
    枚及上開「寶纈禪寺93年第1 次會議」會議紀錄「手稿正本
    」內出席人員及散會處之「甲○○」簽名各乙枚及其後所附
    簽到名冊影本上第4 欄「甲○○」簽名乙枚（合計4 枚），
    應均係告訴人甲○○本人所親簽無訛，亦堪認定，而告訴人
    甲○○指稱其於93年11月12日雖有到寶纈堂，但並未開會，
    亦未在上開「寶纈禪寺93年第1 次會議」會議紀錄「手稿正
    本」內出席人員及散會處之「甲○○」簽名各乙枚云云，不
    僅核與上開2 次鑑定之結果，均相矛盾，亦核與由檢察官所
    提出，經被告子○於本院96年11月8 日審理時供承確係其於
    93年11月12日會議時當場先行草稿紀錄之會議紀錄草稿之內
    容有違，此有上開會議紀錄草稿乙份，在卷可稽，是告訴人
    甲○○上開指訴之詞，應係事後卸責之詞，不足採信。至於
    告訴人甲○○雖另提財團法人中華工商研究院所出具之「甲○○筆跡鑑定研究報告書」乙份，認上開「寶纈禪寺93年第
    1 次會議」會議紀錄「打字正本」後所附簽到名冊上第4 欄
    之「甲○○」簽名乙枚與上開「寶纈禪寺93年第1 次會議」
    會議紀錄「手稿正本」內出席人員及散會處之「甲○○」簽
    名各乙枚（合計3 枚）與由告訴人甲○○所另提上開經其本
    人在「最新房屋租賃契約約書」8 份（即乙類）及臺灣板橋
    地方法院檢察署94年度他字第2865號卷內第182 、183 、19
    6 、211 頁（即丙類）所親簽「甲○○」之筆跡，「具有明
    顯之差異」，「應為不同之筆跡」云云，惟上開財團法人中
    華工商研究院所出具之「甲○○筆跡鑑定研究報告書」乙份
    ，其鑑定之程序，不僅核與刑事訴訟法第19 7條以下之規定
    不符（按「鑑定人由審判長、受命法官或檢察官就下列之人
    選任一人或數人充之：」），亦核與告訴人甲○○於本院審
    理時供稱上開「寶纈禪寺93年第1 次會議」會議紀錄「打字
    正本」後所附簽到名冊上第4 欄之「甲○○」簽名乙枚確係
    其本人所親簽（見本院卷96年1 月25日審判筆錄第6 頁）乙
    節矛盾，則告訴人甲○○所提出上開財團法人中華工商研究
    院所出具之「甲○○筆跡鑑定研究報告書」乙份，亦不足採
    信，附此敘明。
  (五)至於證人癸○○於本院審理時雖證稱：「（職業為何？）我
    在75年寶纈禪寺作義工，85年出家」、「（你在寶纈禪寺擔
    任何職？）香燈師及大殿打掃等工作」、「（你在93年11月
    4 日有無將甲○○的印鑑證明拿給庚○○？）有」、「（在
    93年11月12日，你和甲○○一起到寶纈堂？）有」、「（為
    何要去寶纈堂？）因為甲○○告訴我，她說庚○○有事情要
    跟她討論，要我送她去，我就開車送她，我有陪她一起進去
    」、「（你們到寶纈堂現場有多少人在場？）對方是庚○○
    、丙○○、己○○，我們這方只有我跟甲○○」、「（當天
    子○、戊○○、辛○○有無在場？）都沒有，我沒有見過辛○○，在地檢署我才看過她」、「（你在地檢署看到辛○○
    還是在法院看到她？）在法院」、「（你們討論時有無坐下
    來？）有」、「（當時坐下來談的相關位置為何？）我們坐
    在小方桌子，我右手邊是己○○，再下去是丙○○、甲○○
    、庚○○」、「（當天你們有無開會？）沒有」、「（有作
    會議記錄？）沒有」、「（事先你是否知道去寶纈堂要去開
    會？）不知道」、「（現場有無人提案相關議題？）沒有，
    庚○○先開口，他說關於寶纈禪寺管理人往生很久，還沒有
    產生新的管理人，要討論這件事，要辦理管理人登記，就是
    他才有辦法辦，他說他的關係很好，他是訴訟大王，他說他
    和村長、鄉公所、縣政府的承辦人、立法委員、五院院長、
    總統府的人他都很熟，黑道、四海幫、竹聯幫跟他關係都很
    好，他才有辦法幫我們辦」、「（庚○○後來又對甲○○說
    什麼事？）他跟甲○○說你要把文件簽給他，甲○○說她不
    能簽，要回到禪寺與法師商量之後才能決定，庚○○是拿幾
    張白紙，一格一格的，第一格是庚○○簽名，第二格有簽名
    但我沒有注意到是誰，第三格是丙○○的簽名，庚○○就要
    甲○○簽字，甲○○不簽，庚○○就生氣，他就拍桌，說你
    是住持你就有權決定，還要問誰」、「（請鈞院提示寶纈禪
    寺93年第一次會議記錄打字正本中簽到名冊，上開所述是否
    是這份文件？）我剛剛講的就是這份文件，但是沒有最上面
    那一行字，也沒有編號、姓名、簽章等字」、「（據甲○○
    稱，你剛剛看得文件是在93年11月2 日就已經簽了，你剛剛
    說在93年11月12日在寶纈堂看到甲○○簽上開文件，你有無
    記錯？）我是93年11月12日在寶纈堂有看到甲○○簽好幾份
    文件，我忘記她簽了幾份，但我不確定是否就是剛才提示給
    我看到的那份簽到名冊」、「（在93年11月2 日，庚○○三
    人到寶纈禪寺找甲○○時，你有無在場？）有」、「（你當
    天有看到什麼？）在吃飯時我看到庚○○他們來，不曉得作
    什麼事情，我沒有聽到也沒有看到他們對甲○○說什麼話作
    什麼事」、「（你在93年11月12日在寶纈堂為何跟庚○○吵
    架、發生口角？）因為庚○○叫甲○○簽字，我阻止甲○○
    ，我跟她說不能簽，要簽的話到法院去公證，庚○○就生氣
    ，他罵我你有什麼資格說話，並把手上的紙摔在桌上」、「
    （你們吵了多久？）大約40分鐘」、「（後來甲○○有無簽
    庚○○交給她的文件？）有」、「（簽完之後，庚○○如何
    回應？）他的態度變得很客氣」、「（甲○○後來為何要簽
    ？）因為她怕我與庚○○爭吵時，庚○○會傷害我」、「（
    庚○○當時有用強暴脅迫的方法嗎？）他說你不簽，出家人
    我一樣修理你，沒有其他動作」、「（在94年1 月14日你有
    與甲○○、丑○○、乙○○一起到寶纈堂？）有，我送她們
    過去，我沒有進去」、「（甲○○當天為何又要去？）她說
    她要把93年11月12日簽的文件拿回來，她怕庚○○拿去做別
    的用途」、「（你們到寶纈堂大約幾點？）下午二點半左右
    」、「（你等了多久他們才出來？）我在外面等了二個小時
    左右，我師兄李成然打電話給我，他說甲○○、丑○○、乙○○被庚○○押在那裡，你趕快去寶纈堂看一下」、「（你
    到寶纈堂時看到什麼人在場？）我進去時看到二位警員、甲○○、乙○○、丑○○、庚○○、丙○○、己○○、林河清
    在裡面」、「（你進去之後做什麼？）看庚○○在跟二位警
    員講他是管理人，他叫甲○○簽，我不知道簽什麼東西，甲○○不簽，庚○○就拿縣政府核准他擔任管理員的單子給警
    員看，我就跟警員說他那張公文我們有異議，文件不能簽」
    、「（針對本案，你是否曾經在士林地方法院民事庭出庭作
    證過？）有」、「（94年12月20日言詞辯論筆錄，當時出庭
    時，你有無具結？）有」、「（你知道具結的意思？）不能
    作偽證」、「（當天你說被告庚○○只有拿一張紙給甲○○
    簽，當時都沒有寫字，跟你今天所言當天甲○○簽好幾份文
    件，且文件上面已有三個人的簽名不符，那一次所言為真？
    ）在士林地院所言為真」、「（94年1 月14日你送甲○○他
    們到寶纈堂之後，你人在何處？）在寶纈堂後面巷子的停車
    位，我人在車上」、「（那處離寶纈堂的大門多遠？）大約
    100 公尺」、「（我93年11月12日去寶纈堂時，我有無在你
    在場時對甲○○說將寶纈禪寺管理人直接轉給出家人，你有
    無聽到這件事？）沒有印象」、「（上開士林地院民事庭言
    詞辯論筆錄第五頁，告訴代理人問證人被告拿被證七給原告
    看時，證人是否有向原告說要看清楚才簽，證人廖答被告只
    有拿一張紙而已，不是被證七，我也沒有那樣說，是否實在
    ？）實在」、「（告訴代理人只是針對被證七才問你這個問
    題而已，對不對？）對」、「（所以當天甲○○除了簽那張
    紙之外，還有簽其他文件？）我不清楚，甲○○簽名時，我
    們正在吵，所以我沒有看清楚她簽幾張」、「（你說你沒有
    看清楚，所以剛剛檢察官問你時，你說甲○○簽好幾份文件
    是不實在的？）我是看庚○○拿好幾張的紙，我那時與庚○○正在吵，我不知道甲○○簽幾張，我沒有看到甲○○拿筆
    簽下去」、「（你們在吵時，你剛剛說甲○○因為害怕所以
    簽名，甲○○有告訴你她很害怕？）沒有，我看她的表情是
    很害怕」、「（你看她表情時，她手上有無在寫字？）沒有
    看到，我沒有注意」、「（你剛才說在寶纈堂時，庚○○拿
    一張紙上面一格一格的，已經有三個人簽名，要甲○○簽名
    ，這三人是在場的庚○○、己○○、丙○○嗎？）第二格名
    字我沒有看清楚，但93年11月12日在寶纈堂那天簽第二格名
    字的人不在場」云云（見本院卷96年8 月9 日審判筆錄第5
    至13頁）、證人丑○○於本院審時證稱：「（職業為何？）
    僧侶」、「（94年1 月14日你和甲○○、癸○○、乙○○一
    起到寶纈堂嗎？）有」、「（當天你和誰進去寶纈堂？）甲○○、乙○○還有我」、「（癸○○在何處？）他在外面」
    、「（當時寶纈堂有誰在？）庚○○、己○○、丙○○、林
    河清、還有壹個老太婆我不認識」、「（當天為何要到寶纈
    堂？）甲○○叫我跟她去，她之前簽的好幾張文件，她要拿
    回來」、「（當時庚○○質問甲○○何事？）庚○○問她寶
    纈禪寺的所有權狀有無帶來，甲○○說沒有，庚○○就很生
    氣，他就拍桌說為什麼沒有拿所有權狀來，並拿四張切結書
    叫甲○○簽，說等她所有權狀拿來再還她切結書」、「（甲○○後來有簽四張切結書嗎？）有」、「（庚○○除了拍桌
    質問外，還有作何事？）庚○○去關一樓的大門，並把鐵門
    用門閂鎖起來，寶纈堂在一樓，是接待客人的地方，佛堂在
    三樓」、「（請提示被告95年6 月15日答辯狀被證五門鎖照
    片，是否是用該門門鎖下方的門閂閂起來？）對」、「（庚○○閂上門閂之後又說什麼話？）他對甲○○說你今天如果
    不簽，就不讓你們離開」、「（甲○○就如你剛才所說的就
    簽四張切結書？）對，我就很害怕，我到洗手間打電話向李
    成然求教，說我們的行動被人限制」、「（你如何向李成然
    求救？）我叫他報警」、「（庚○○在把門閂閂起來之後，
    己○○有無擋在門前不讓你們離去？）有，我們起來要走，
    庚○○、己○○二個人都在門前擋住，不讓我們出去」、「
    （你們有要離開的動作？）對」、「（你打電話給李成然，
    他有告訴你想辦法把切結書撕掉？）對，我叫庚○○、丙○○拿切結書拿給我看，我看到切結書三個字，一共有四張，
    我就把切結書撕掉，庚○○又搶回去」、「（你們在寶纈堂
    ，行動自由如何受到限制？）庚○○說假如你們不簽，就不
    讓你們走，還把門閂閂起來，我撕掉切結書不久，大約30分
    鐘，警察就來了」、「（你們受行動自由限制的時間多久？
    ）約30分鐘」、「（庚○○把門閂閂起來後，其餘三人有何
    動作或言語？）都沒有，他們就坐在那邊，只有己○○後來
    跑到大門那邊擋住，庚○○給我看三張切結書，丙○○拿一
    張切結書給我看，一共四張」、「（後來誰去把鐵門打開？
    ）己○○」、「（他為何打開鐵門？）我不知道」、「（是
    否是乙○○對他們說這樣對出家人是犯法的，己○○才去打
    開鐵門？）是」、「（四張切結書被你撕掉了，為何還有四
    張切結書？）我撕掉的就是這四張，庚○○後來把四張切結
    書搶回去，我不知道他們如何提出」、「（94年1 月14日你
    們當天下午大約幾點到寶纈堂？）大約二點多」、「（到了
    之後庚○○就開始限制你們行動自由嗎？）沒有，他先問甲○○有沒有帶所有權狀，要簽切結書的時候才限制我們的行
    動自由，大約我們到寶纈堂半個小時左右，但我沒有戴錶，
    確實時間我不知道」、「（是因為甲○○不簽，所以庚○○
    才開始限制你們行動自由？）對」、「（據你所說，限制行
    動自由的方式就是把大門關起來？）是，還有拍桌子」、「
    （庚○○關大門時有無拿鑰匙？）當時我很害怕，我沒有注
    意到」、「（剛剛檢察官提示被證五照片，你還確認鎖的下
    面門閂閂起來，門閂閂起來時，門閂上有無加鎖頭？）沒有
    」、「（門閂閂起來之後，隔了多久，甲○○才在切結書上
    簽名？）當時很害怕，我不記得」、「（甲○○簽名時，你
    人在場嗎？）在，甲○○坐在我的左手邊」、「（當時庚○○人在何處？）在對面，我們是面對面坐著」、「（當時庚○○有無站在門邊？）簽的時候沒有，我們不簽，要離開時
    ，庚○○才站在門邊」、「（簽切結書時庚○○人站在那裡
    ？）他站在我們對面看甲○○簽，門邊是己○○站在那裡」
    、「（庚○○要甲○○簽，甲○○不簽，庚○○有無對你們
    講什麼話？）他說假如你們今天不簽，就要對寺裡的師父不
    客氣，要你們斷手斷腳，要對我們不利」、「（他是用何種
    語言說的？）好像是台語，因為當時我很害怕，沒有注意到
    」、「（你們有無告訴庚○○你們要走了？）有，甲○○跟
    庚○○說我們要走了，是在還沒有簽名之前」云云（見本院
    卷96年8 月9 日審判筆錄第14至20頁）及證人乙○○於本院
    審理時證稱：「（職業為何？）出家人，出家十幾年」、「
    （94年1 月14日你和甲○○、丑○○、癸○○有無到寶纈堂
    ？）有」、「（你和誰進去寶纈堂？）甲○○、丑○○、我
    ，癸○○沒有進去，他在外面，他載我們去而已」、「（甲○○跟你說去寶纈堂要做什麼？）她沒有跟我說，我也不知
    道，我只是跟她一起去而已」、「（到寶纈堂之後，庚○○
    跟甲○○說什麼事情？）他問她所有權狀及印章有沒有帶來
    ，甲○○說找不到，庚○○就拿四張切結書給甲○○簽名，
    說等你權狀拿來再把切結書還給妳，甲○○不簽，庚○○就
    生氣，把手上的文件大聲丟在桌上，我嚇一跳，庚○○並說
    我為你們好，替你們申請，庚○○說很多話，但其他的話我
    忘記了」、「（甲○○後來有簽四張切結書？）有」、「（
    甲○○為何要簽？）庚○○恐嚇說如果不簽就對我們不利，
    說我們三個人今天不簽不能離開該處，並把鐵門大力關上，
    再把門閂閂起來，庚○○說別想離開這裡，甲○○害怕才簽
    切結書，大家都很害怕，沒有看過這麼壞的」、「（請鈞院
    提示被告答辯狀所附被證五照片，你剛才所說的門閂是否是
    照片上門鎖下方所示門閂？）是」、「（門閂起來之後，你
    們有無辦法離開？）沒有辦法離開，庚○○、己○○、丙○○他們二、三人不讓我們走」、「（後來發生何事？）丑○○跑去廁所打電話給師兄李成然，問他說甲○○已經簽下切
    結書要怎麼辦，李成然說想辦法把切結書拿來看清楚趁機撕
    掉，後來丑○○有將切結書四張拿來撕掉，但後來馬上被庚○○搶回去。丑○○是撕二次，上下、左右各撕一次，一張
    變四張」、「（請提示被告答辯狀被證四切結書，是否就是
    這四張切結書？）我不認識字，而且坐的有點距離，我不確
    定」、「（庚○○把門關起來時，你有無對庚○○說什麼話
    ？）我說『老四你這樣做是犯法的，你對出家人這樣，怎麼
    對得起泰安法師』」、「（庚○○如何回答你？）他說不管
    ，你今天如果不簽，就別想離開這裡」、「（所以甲○○後
    來有簽切結書？）是」、「（後來誰把門打開？）己○○」
    、「（己○○為何要把門打開？）我也對己○○說你們對出
    家人這樣做是不行的」、「（庚○○把門閂起來到己○○把
    門打開的時間多久？）大約2 、30分鐘」、「（你們到寶纈
    堂多久之後，庚○○把門閂起來？）大約1 、20分鐘」、「
    （庚○○去關門之前，你們有無跟他說你們要離開？）庚○○要甲○○簽，甲○○不簽，是丑○○對甲○○說我們要離
    開，但沒有對庚○○說要離開，只是庚○○後來把鐵門關上
    。我自己也沒有對庚○○說要離開」、「（庚○○去關門時
    ，有無用鑰匙把門鎖上？）沒有，他是用門閂閂起來」、「
    （門閂的上面是否有加鎖？）我不清楚」、「（庚○○關門
    時，己○○與其他人在何處？）他們站在一樓靠裡面原先他
    們坐的座位附近」、「（他們是否有走去大門庚○○旁邊？
    ）時間已久，我不記得」、「（他們在作何事？）沒有作什
    麼事」、「（當時庚○○在大門旁邊？）他把門閂閂上之後
    又走回來坐著」、「（庚○○坐回來之後作何事？）就說不
    讓我們離開，沒有其他動作」、「（庚○○坐回來之後，你
    們有無告訴他你們要離開？）有，甲○○跟庚○○說我們要
    回去，庚○○說你們不簽不能回去」、「（你有看到甲○○
    簽切結書？）有」、「（當時你人在何處？）我坐在丑○○
    旁邊，丑○○坐在甲○○旁邊，我是第三個位置」、「（丑
    ○○是坐在你和甲○○中間？）是，丑○○坐在中間」、「
    （己○○有無跟你說不讓你們走？）沒有」、「（己○○有
    無擋在你前面不讓你們離開？）沒有」、「（庚○○把門關
    起來時有無站在門口說不讓你們走？）沒有，後來我們說要
    走的時候，庚○○才去擋在門口不讓我們走」、「（你剛才
    說庚○○圍著不讓你們走是何意？）庚○○要甲○○簽切結
    書，不然不讓我們走」、「（庚○○把門關起來時，你和甲○○在何處？）我們都坐在座位上」、「（你們有去門邊嗎
    ？）沒有」云云（見本院卷96年8 月9 日審判筆錄錄第21至
    27頁）在卷，惟證人癸○○、丑○○及乙○○3 人上開證述
    之詞，不僅互核已未相符，亦核與告訴人甲○○上開證稱：
    「（93年11月2 日庚○○、丙○○、陳昌衫到寶纈禪寺找你
    何事？）他們說寶纈禪寺這麼久未將管理人登記的事情辦好
    ，要趕快辦好，不然會被政府收走，就對不起泰安法師，我
    聽了很驚慌，我問他們要怎麼辦，他們說可以幫我辦理登記
    管理人在我名下，我聽了很高興，很感恩，庚○○拿一張有
    格子的紙張給我簽名，其上已經有三個人簽名蓋章好了，我
    就在第四位簽名蓋章，但當時其上沒有簽到名冊等標題，我
    的印章庚○○有帶走，他說以後可能辦理管理人的事情會用
    到」、「（其上三個人為何人？）庚○○、陳昌衫、丙○○
    」、「（為何要交給庚○○？）因為庚○○回去之後打電話
    給癸○○，癸○○轉告我說辦理管理人需要印鑑證明，所以
    就由癸○○載我去鄉公所請領印鑑證明書」、「（當時庚○○在寶纈堂裡面對你說什麼事？）我們見面起先是閒話家常
    ，後來他跟我說他與五院院長、四海幫、竹聯幫等黑道關係
    很好，他說寶纈禪寺有一位葉謙全將寺內的錢拿去南投蓋寶
    相寺及美國蓋寶法寺，他說必須把這些錢拿回來回歸寶纈禪
    寺，如果沒有拿回來的話，要叫黑道的人到寺內找葉謙全砍
    他手腳，.... 」 、「（庚○○除了說到寺內要砍葉謙全手
    腳之外，有無其他恐嚇的話？）沒有」、「（庚○○當天有
    恐嚇你何事？）庚○○問我說有沒有帶所有權狀來，我說我
    還沒有找到，他就叫我簽這張單子，單子的內容就是寶纈禪
    寺所有權狀遺失作廢，我不簽名，庚○○就說你不簽，你就
    不要離開這裡，他就把鐵門很大聲關起來鎖住，我就害怕，
    我就把四張單子簽好，丑○○看我簽，他很緊張，就去洗手
    間打電話給李成然，李成然叫丑○○想辦法把我簽的四張單
    子撕掉，丑○○就告訴他我們在裡面被庚○○關起來的事情
    ，李成然後來就報警，丑○○從廁所出來把四張單子撕掉之
    後，庚○○把四張單子拿回去，之後把門打開，五分鐘之後
    警察就進來，幫我們調解，調解過程中又有二個警察進來，
    後來就把我、丑○○、乙○○、庚○○、陳昌衫、丙○○一
    起帶到派出所」、「（當時你們三個人有無辦法逃脫？）庚○○站在門那邊，我們不敢出去，我也沒有跟庚○○說我們
    要出去，當時我們沒有辦法離開寶纈堂，一定要從大門才能
    出去」、「（當時另外陳昌衫、丙○○、林河清在作何事？
    ）林河清在寫一張單子，單子上寫我何時將所有權狀交出來
    ，但我沒有在這張單子上面簽名，陳昌衫、丙○○則在桌子
    旁邊，他們就在旁談天，沒有作什麼事」、「（你剛剛提到
    93 年11 月12日你在寶纈堂裡面所簽的文件有沒有字？）只
    有寶纈禪寺的地址及簽名的空位，其他我就沒有看清楚」、
    「（你的印象中，當天簽名簽了幾次？）我簽了4 、5 張」
    、「（每一張是否都簽在同一個位置？）是的」、「（每一
    張上面是否都有地址？）是的，這4 、5 張都是有地址及簽
    名的空位，是否同一份文件我不清楚」、「（94年1 月14日
    你簽四張切結書時，乙○○、丑○○是否在場？）一人坐我
    右邊，一人坐我左邊看我簽」、「（丑○○把四張單子撕掉
    之後，丑○○做什麼動作？）就放在桌上，庚○○把四張單
    子拿回去弄平，丑○○想要回來說不能給你，但庚○○沒有
    給丑○○，就去把鐵門打開，.... 」 、「（丑○○如何拿
    到這四張單子？）我簽好，庚○○在，還沒有收起來，丑○○說讓我看一下，就把四張單子拿起來直接撕掉」、「（丑
    ○○是否是直接從桌上拿起來撕掉？）我不確定是否是從桌
    上拿起來的，丑○○撕掉之後放在桌上，庚○○就拿回去」
    云云，亦屬未合，有如上述，且證人癸○○、丑○○及乙○○3 人均為寶纈禪寺之出家僧侶，而告訴人甲○○則為寶纈
    禪寺之住持，其間有絕對之上下從屬關係，是證人癸○○、
    丑○○及乙○○3 人上開證述之詞，自亦均不足為不利被告
    庚○○、陳昌衫、丙○○、戊○○、辛○○及子○6 人認定
    之憑據，至為顯然。
  (六)綜上所述，被告庚○○、陳昌衫、丙○○3 人雖確於93年11
    月2 日，為改選寶纈禪寺管理人乙事，前往寶纈禪寺找告訴
    人甲○○談話，惟當時告訴人甲○○並未簽立任何空白表格
    「簽到名冊」給被告庚○○，此揆諸上開「寶纈禪寺93年第
    1 次會議」會議紀錄「手稿正本」，經由被告子○當場謄寫
    自其所草稿之會議內容而成，再由在場全體人士即被告庚○○、陳昌衫、丙○○、戊○○、辛○○、子○及告訴人甲○○7 人在上開出席人員及散會處分別親自簽名其上可知（按
    上開「甲○○」簽名2 枚，亦經鑑定符合，有如上述），被
    告庚○○於93年11月12日召集上開「寶纈禪寺93年第1 次會
    議」時，應無書立或預先書立上開「簽到名冊」之可能，否
    則焉有在上開「寶纈禪寺93年第1 次會議」會議紀錄「手稿
    正本」內再另行書立出席人員及散會2 處，再供其本人、被
    告陳昌衫、丙○○、戊○○、辛○○、子○及告訴人甲○○
    7 人簽名之必要，且上開上開「寶纈禪寺93年第1 次會議」
    會議紀錄「手稿正本」係由被告子○當場謄寫自其所草稿之
    會議內容而成，並有上開草稿乙份可佐，亦如上述，足認93
    年11月12日下午，被告庚○○確有為改選寶纈禪寺之管理人
    等事，而召集被告陳昌衫、丙○○、戊○○、辛○○、子○
    及告訴人甲○○6 人在寶纈堂開會乙事（至於該次會議選任
    被告庚○○擔任寶纈禪寺擔任管理人乙事，在民事法律上是
    否有效，則屬二事），並由被告子○先當場書立上開會議內
    容之草稿後，再謄寫至上開「寶纈禪寺93年第1 次會議」會
    議紀錄之「手稿正本」，並由被告庚○○、陳昌衫、丙○○
    、戊○○、辛○○、子○及告訴人甲○○7 人先後分別在上
    開「寶纈禪寺93年第1 次會議」會議紀錄之「手稿正本」內
    之出席人員及散會處親自簽名其上，且上開簽到名冊2 紙，
    則係因事後庚○○欲持用上開「寶纈禪寺93年第1 次會議」
    會議紀錄之「手稿正本」向台北縣政府申請變更「寶纈禪寺
    」及其管理人「庚○○」之印鑑時，經當時民政局宗宗教禮
    俗課課員梁佑瑱告以需以打字本申請辦理後，為表彰被告庚○○、陳昌衫、丙○○、戊○○、辛○○、子○及告訴人甲○○7 人參與上開會議之事實，被告庚○○始會在上開93年
    11月12日「寶纈禪寺93年第1 次會議」後，要求被告陳昌衫
    、丙○○、戊○○、辛○○、子○及告訴人甲○○6 人另行
    簽立上開「簽到名冊」之動機及必要，另上開簽到名冊之份
    數「2 」紙，經核亦與被告庚○○事後找人繕打之上開「寶
    纈禪寺93年第1 次會議」會議紀錄之「打字正本」亦有「2
    」份相符（按其中乙份送台北縣五股鄉公所申請變更「寶纈
    禪寺」及其管理人「庚○○」之印鑑使用；另乙份則由被告
    庚○○本人留存，現提出扣押在卷），均堪認定。況告訴人
    甲○○及證人廖星堂2 人就上開簽到名冊究係何時所簽立者
    ，雙方亦意見先後供述不一，自不足採信，則被告庚○○、
    陳昌衫、丙○○、戊○○、辛○○、子○6 人事後憑經「全
    體無異議通過」，且未經被告庚○○事後變造過之上開「寶
    纈禪寺93年第1 次會議」會議紀錄「打字正本」之內容，由
    被告庚○○持向台北縣五股鄉公所申請變更「寶纈禪寺」及
    其管理人「庚○○」之印鑑，自無行使偽造私文書及使承辦
    公務員登記不實事項之犯行（至於被告庚○○上開行使「寶
    纈禪寺93年第1 次會議」會議紀錄之「打字正本」八、討論
    事項、1.及4.說明欄項下之變造內容，則均與被告陳昌衫、
    丙○○、戊○○、辛○○、子○5 人無涉，詳前述），至為
    顯然。至於94年1 月12日下午，告訴人甲○○與被告庚○○
    就由告訴人甲○○簽立上開切結書乙事，雙方雖確有發生岐
    見屬實（詳見上開台北市政府警察局中正第二分局廈門街派
    出所之94年1 月12日工作紀錄簿影本所載，且被告庚○○後
    於94年5 月17日，亦曾以寶纈禪寺管理人之身份，發布「革
    除告訴人甲○○住持之職務」之公告乙份，此有台北縣五股
    鄉公所96年2 月13日覆函及其所附寶纈禪寺公告乙份可佐，
    足證雙方日後爭執日熾），惟寶纈堂一樓之大門乙扇，經本
    院檢視被告庚○○、子○2 人所提出寶纈堂一樓大門之門鎖
    照片乙紙後，發現該大門之門鎖係設在內側，且該門鎖除壓
    按扭開起之功能外，別無其他鎖定開啟之功能，另該門鎖下
    雖設有門栓乙支，亦屬自內部控制之單純左右推拉之門栓，
    亦無其他鎖定開啟之功能，則自該門鎖及門栓外，不僅均無
    法另行加鎖閉鎖開啟之功能外，亦無法從內部完全閉鎖該門
    鎖及門栓之功能，縱告訴人甲○○於94年1 月12日前往寶纈
    堂內，且上開一樓大門亦遭被告庚○○關上，然告訴人甲○○當時是否仍得從內部自行開啟上開大門離去，揆諸告訴人
    甲○○上開指訴之詞，尚非屬絕無可能之事。況台北市政府
    警察局中正第二分局廈門街派出所警員劉翰林經通報前往寶
    纈堂處理時，告訴人甲○○亦『表示未遭人限制行動』等語
    明確，有如上述，是僅憑告訴人甲○○上開先後指訴不一之
    詞，自不足憑為逕認被告庚○○確另有剝奪告訴人甲○○之
    行動自由及強制告訴人甲○○行無義務事之犯行，至為顯然
    。
  (七)此外，復查無其他任何積極事證足資證明被告庚○○、陳昌
    衫、丙○○、戊○○、辛○○、子○6 人確有公訴人所指上
    開犯行，自均屬不能證明被告庚○○、陳昌衫、丙○○、戊○○、辛○○、子○6 人上開犯罪，爰應依刑事訴訟法第30
    1 條第1 項之規定，諭知被告陳昌衫、丙○○、戊○○、辛○○、子○5 人均無罪之判決；另被告庚○○上開被訴部分
    ，因公訴人認被告庚○○就所犯上開犯罪部分與其上開經本
    院論罪科刑部分間，有牽連犯之裁判上一罪關係，爰不另為
    無罪之諭知，附此敘明。
據上論斷，應依刑事訴訟法第299 條第1 項前段、第301 條第1
項，刑法第2 條第1 項前段、第210 條、第216 條、修正前第41
條第1 項前段、第38條第1 項第3 款，修正前罰金罰鍰提高標準
條例第2 條，中華民國九十六年罪犯減刑條例第2 條第1 項第3
款、第7 條、第9 條，判決如主文。
本案經檢察官楊展庚到庭執行職務。
中　　華　　民　　國　　96　　年　　12　　月　　31　　日
                刑事第十二庭  審判長法　官  戴嘉清
                                    法  官  陳信旗
                                    法  官  林晏鵬
以上正本證明與原本無異
如不服本判決應於送達後10日內向本院提出上訴狀
                                    書記官　陳映孜
中　　華　　民　　國　　96　　年　　12　　月　　31　　日
附錄法條：刑法第210條、第216條
中華民國刑法第210條
（偽造變造私文書罪）
偽造、變造私文書，足以生損害於公眾或他人者，處 5 年以下有
期徒刑。
中華民國刑法第216條
（行使偽造變造或登載不實之文書罪）
行使第 210 條至第 215 條之文書者，依偽造、變造文書或登載
不實事項或使登載不實事項之規定處斷。
